---
title: "Integración multi-ómica de la firma de interferón y biomarcadores séricos en LES"
subtitle: "Análisis DIABLO (mixOmics) — Integración supervisada respecto a la remisión estricta compuesta (SLEDAI-2K + SLE-DAS + SLICC/SDI)"
author: "Fuensanta Bernal Gómez"
date: "`r format(Sys.Date(), '%d de %B de %Y')`"
output:
  html_document:
    self_contained: true
    toc: true
    toc_float:
      collapsed: false
      smooth_scroll: true
    toc_depth: 3
    number_sections: true
    css: estilos.css
    theme: flatly
    highlight: tango
    df_print: paged
    code_folding: show
    fig_width: 8
    fig_height: 5
---

```{r setup, include=FALSE}
knitr::opts_chunk$set(
  echo        = TRUE,
  warning     = FALSE,
  message     = FALSE,
  fig.path    = "figuras/Integración multiómica remisión estricta/",  
  dev         = "png",
  dpi         = 300,
  fig.width   = 8,             
  fig.height  = 5,          
  fig.align   = "center",
  bg          = "white",
  cache       = FALSE
)
```
```{r rutas}
ruta_fig <- knitr::opts_chunk$get("fig.path")
dir.create(ruta_fig, showWarnings = FALSE, recursive = TRUE)
```

# Introducción

En este documento se presenta un análisis de **integración multi-ómica supervisada** en pacientes con lupus eritematoso sistémico (LES) mediante el método **DIABLO** (*Data Integration Analysis for Biomarker discovery using Latent cOmponents*) implementado en el paquete `mixOmics` de R [@Rohart2017; @Singh2019].

La variable respuesta se define a partir de un **criterio compuesto de remisión estricta** que integra simultáneamente tres dimensiones clínicas:

- **Actividad clínica:** SLEDAI-2K = 0 (ausencia de actividad clínica) [@Gladman2002].
- **Actividad compuesta:** SLE-DAS ≤ 2,08 (remisión según el índice SLE-DAS) [@Zen2016].
- **Daño orgánico acumulado:** SLICC/SDI = 0 (ausencia de daño orgánico) [@Gladman1996].

Se considera que un paciente se encuentra en **remisión estricta** si cumple los tres criterios de forma simultánea; en caso contrario se clasifica como **no remisión estricta**. Esta definición compuesta representa el estado clínico más favorable en LES, capturando no solo la ausencia de actividad inflamatoria en el momento de la evaluación, sino también la preservación de la integridad orgánica a lo largo de la evolución de la enfermedad. Dado que SLEDAI-2K, SLE-DAS y SLICC/SDI evalúan dimensiones complementarias y parcialmente independientes de la enfermedad, la intersección de sus criterios de remisión constituye un fenotipo especialmente quiescente e infrecuente.

Como en los diseños previos, se integran dos bloques ómicos medidos en la misma muestra de pacientes:

- **Bloque transcriptómico:** expresión de 72 genes estimulados por interferón (ISGs) cuantificados mediante NanoString nCounter, normalizados y transformados a escala log2.
- **Bloque proteómico sérico:** panel de citocinas (IFN-α, IFN-γ, IL-2, IL-6, IL-8, BAFF), factores del complemento (C3, C4), marcadores de inflamación (PCR), función renal (creatinina), perfil lipídico (colesterol, triglicéridos, HDL, LDL, Apo A-I, Apo B, cociente Apo B/A-I, lipoproteína(a)) y parámetros hepático-nutricionales (GOT, GPT, GGT, proteínas totales).

---

# Carga de paquetes

```{r paquetes}
if (!requireNamespace("BiocManager", quietly = TRUE))
  install.packages("BiocManager")

if (!requireNamespace("mixOmics", quietly = TRUE))
  BiocManager::install("mixOmics")

paquetes_cran <- c(
  "dplyr", "tidyr", "ggplot2", "knitr", "kableExtra",
  "tibble", "forcats", "scales", "purrr", "broom", "ggpubr",
  "RColorBrewer", "reshape2", "VIM"
)

for (pkg in paquetes_cran) {
  if (!requireNamespace(pkg, quietly = TRUE)) install.packages(pkg)
  library(pkg, character.only = TRUE)
}

library(mixOmics)

select <- dplyr::select
filter <- dplyr::filter
```

---

# Paleta de colores

```{r paleta}
col_estricta    <- "#6a0dad"   # púrpura oscuro — Remisión estricta
col_noestricta  <- "#c299e0"   # púrpura claro  — No remisión estricta

col_diablo <- c("Remision_estricta"    = col_estricta,
                "No_remision_estricta" = col_noestricta)
```

---

# Bloque 1. Preparación de datos

## Importación del dataset

```{r importar_datos}
df <- readRDS("DataSet_CorrelacionBivariada.rds")
df <- as.data.frame(df)

cat("Dimensiones:", nrow(df), "filas x", ncol(df), "columnas\n")
head(names(df), 10)
```

## Definición de la variable de remisión estricta compuesta

La remisión estricta se define como el cumplimiento **simultáneo** de los tres criterios siguientes:

| Índice | Criterio de remisión |
|---|---|
| SLEDAI-2K | = 0 |
| SLE-DAS | ≤ 2,08 |
| SLICC/SDI | = 0 |

```{r definir_remision_estricta}
vars_necesarias <- c("sledai", "sledas", "slicc")
vars_faltantes  <- setdiff(vars_necesarias, names(df))

if (length(vars_faltantes) > 0) {
  stop(paste("No se encuentran las siguientes columnas en el dataset:",
             paste(vars_faltantes, collapse = ", "),
             "\nRevise los nombres de las variables."))
}

# Pacientes con los tres índices disponibles
df_completo <- df %>%
  filter(!is.na(sledai), !is.na(sledas), !is.na(slicc))

cat("Pacientes con los tres índices disponibles:", nrow(df_completo),
    "de", nrow(df), "\n")

# Cumplimiento individual de cada criterio
df_completo <- df_completo %>%
  mutate(
    crit_sledai = sledai == 0,
    crit_sledas = sledas <= 2.08,
    crit_slicc  = slicc  == 0
  )

cat("\n── Cumplimiento individual de criterios ──────────────────────────────\n")
cat(sprintf("SLEDAI-2K = 0:      %d (%0.1f%%)\n",
            sum(df_completo$crit_sledai),
            100 * mean(df_completo$crit_sledai)))
cat(sprintf("SLE-DAS ≤ 2,08:    %d (%0.1f%%)\n",
            sum(df_completo$crit_sledas),
            100 * mean(df_completo$crit_sledas)))
cat(sprintf("SLICC/SDI = 0:      %d (%0.1f%%)\n",
            sum(df_completo$crit_slicc),
            100 * mean(df_completo$crit_slicc)))

# Definición de la variable compuesta
df_completo <- df_completo %>%
  mutate(
    remision_estricta = case_when(
      crit_sledai & crit_sledas & crit_slicc ~ "Remision_estricta",
      TRUE                                    ~ "No_remision_estricta"
    ),
    remision_estricta = factor(remision_estricta,
                               levels = c("Remision_estricta",
                                          "No_remision_estricta"))
  )

cat("\n── Distribución de la remisión estricta compuesta ───────────────────\n")
tab_y <- table(df_completo$remision_estricta)
prop_y <- round(100 * prop.table(tab_y), 1)

cat(sprintf("Remisión estricta:    %d (%0.1f%%)\n",
            tab_y["Remision_estricta"], prop_y["Remision_estricta"]))
cat(sprintf("No remisión estricta: %d (%0.1f%%)\n",
            tab_y["No_remision_estricta"], prop_y["No_remision_estricta"]))
```

## Tabla descriptiva: cumplimiento de criterios por grupo

```{r tabla_criterios}
resumen_criterios <- df_completo %>%
  group_by(remision_estricta) %>%
  summarise(
    N                  = n(),
    SLEDAI_0           = sprintf("%d (%.1f%%)", sum(crit_sledai), 100 * mean(crit_sledai)),
    SLEDAS_remision    = sprintf("%d (%.1f%%)", sum(crit_sledas), 100 * mean(crit_sledas)),
    SLICC_0            = sprintf("%d (%.1f%%)", sum(crit_slicc),  100 * mean(crit_slicc)),
    .groups = "drop"
  )

kable(resumen_criterios,
      caption   = "Tabla 1. Distribución del cumplimiento de cada criterio por grupo de remisión estricta.",
      col.names = c("Grupo", "N",
                    "SLEDAI-2K = 0", "SLE-DAS ≤ 2,08", "SLICC/SDI = 0"),
      align     = "lcccc") %>%
  kable_styling(bootstrap_options = c("striped", "hover", "condensed"),
                full_width = FALSE, font_size = 13) %>%
  footnote(general = "Por definición, el grupo 'Remisión estricta' cumple el 100% de los tres criterios simultáneamente.",
           general_title = "Nota")
```

## Diagrama de Venn: solapamiento de criterios

```{r venn, fig.cap="Figura 1. Diagrama de solapamiento entre los tres criterios de remisión. El área de intersección central corresponde a los pacientes en remisión estricta compuesta."}
if (!requireNamespace("ggVennDiagram", quietly = TRUE))
  install.packages("ggVennDiagram")
library(ggVennDiagram)

ids_sledai <- df_completo$id2[df_completo$crit_sledai]
ids_sledas <- df_completo$id2[df_completo$crit_sledas]
ids_slicc  <- df_completo$id2[df_completo$crit_slicc]

venn_list <- list(
  "SLEDAI-2K = 0"   = ids_sledai,
  "SLE-DAS ≤ 2,08"  = ids_sledas,
  "SLICC/SDI = 0"   = ids_slicc
)

ggVennDiagram(venn_list,
              label_alpha = 0,
              label       = "count") +
  scale_fill_distiller(palette = "Purples", direction = 1) +
  labs(title = "Solapamiento de criterios de remisión estricta") +
  theme(legend.position = "none",
      plot.title = element_text(face = "bold", hjust = 0.5),
      plot.margin = margin(10, 20, 10, 30))
```

## Definición de los bloques ómicos

### Bloque transcriptómico (ISGs)

```{r definir_isgs}
isg_genes <- c(
  "BDCA1","BST2","CEACAM1","CMPK2","CXCL10","CXCL9","DDX60","DNAJA1",
  "EIFAK2","EPSTI1","GBP1","GBP4","GBP5","HERC5","HERC6","IFI16","IFI27",
  "IFI35","IFI44","IFI44L","IFI6","IFIH1","IFIT1","IFIT2","IFIT3","IFIT5",
  "IFITM1","IFITM3","IL1RN","IL6","IRF1","IRF7","ISG15","ISG20","LAMP3",
  "LGALS3BP","LY6E","MX1","MX2","MYD88","NC0A7","NT5C3B","OAS1","OAS2",
  "OAS3","OASL","PARP12","PARP9","PHF11","PLSCR1","PRKR","PSMB9","RSAD2",
  "RTP4","SAMD9L","SERPING1","SIGLEC1","SOCS1","SP100","SP140","SPATS2L",
  "STAT1","TAP1","TNFAIP6","TNFSF10","TRIM38","TYK2","UB2L6","UNC93B1",
  "USP18","XAF1","ZBP1"
)

isg_disponibles <- intersect(isg_genes, names(df_completo))
cat("Genes ISG disponibles:", length(isg_disponibles), "de", length(isg_genes), "\n")
```

### Bloque proteómico sérico

```{r definir_proteinas}
proteinas_sericas <- c(
  "IFNapgml", "IFNgpgml", "IL2pgml", "IL6pgml", "IL8pgml", "baffpgml",
  "c3", "c4",
  "pcrmgl", "creatinina",
  "colesterol", "trigli", "hdl", "ldl", "apoa1", "apob", "apoba",
  "lipoprotein_a",
  "got", "gpt", "ggt", "prot_tot"
)

proteinas_disponibles <- intersect(proteinas_sericas, names(df_completo))
cat("Proteínas séricas disponibles:", length(proteinas_disponibles), "\n")
cat("→", paste(proteinas_disponibles, collapse = ", "), "\n")
```

## Datos faltantes e imputación en el bloque proteómico

```{r missing_proteinas}
missing_prot <- df_completo %>%
  select(all_of(proteinas_disponibles)) %>%
  summarise(across(everything(), ~ round(100 * mean(is.na(.)), 1))) %>%
  pivot_longer(everything(), names_to = "Variable", values_to = "Pct_NA") %>%
  arrange(desc(Pct_NA))

kable(missing_prot,
      caption   = "Tabla 2. Porcentaje de datos faltantes en el bloque proteómico sérico.",
      col.names = c("Variable", "% Faltantes"),
      align     = "lc") %>%
  kable_styling(bootstrap_options = c("striped", "hover", "condensed"),
                full_width = FALSE, font_size = 13) %>%
  footnote(general = "Variables con >70% de datos faltantes se excluyen; el resto se imputan mediante kNN (k = 5).",
           general_title = "Nota")
```

## Construcción de matrices de bloques y variable respuesta

```{r construir_bloques}
prot_excluir <- missing_prot %>% filter(Pct_NA > 70) %>% pull(Variable)
prot_incluir <- setdiff(proteinas_disponibles, prot_excluir)

cat("Variables proteómicas excluidas (>70% NA):", length(prot_excluir), "\n")
if (length(prot_excluir) > 0) cat(" →", paste(prot_excluir, collapse = ", "), "\n")
cat("Variables proteómicas incluidas:", length(prot_incluir), "\n")

df_diablo <- df_completo %>% filter(!is.na(remision_estricta))
cat("\nN total para DIABLO:", nrow(df_diablo), "\n")

stopifnot("id2" %in% names(df_diablo))

# Bloque transcriptómico
bloque_isg <- df_diablo %>%
  select(all_of(isg_disponibles)) %>%
  as.matrix()
rownames(bloque_isg) <- df_diablo$id2

# Bloque proteómico: imputación kNN + transformación log2
bloque_prot_raw <- df_diablo %>%
  select(all_of(prot_incluir)) %>%
  as.matrix()
rownames(bloque_prot_raw) <- df_diablo$id2

if (any(is.na(bloque_prot_raw))) {
  cat("\nImputando valores faltantes en bloque proteómico (kNN, k = 5)...\n")
  ids_originales  <- rownames(bloque_prot_raw)
  bloque_prot_imp <- VIM::kNN(as.data.frame(bloque_prot_raw), k = 5, imp_var = FALSE)
  bloque_prot_imp <- as.matrix(bloque_prot_imp)
  rownames(bloque_prot_imp) <- ids_originales
} else {
  bloque_prot_imp <- bloque_prot_raw
}

bloque_prot <- log2(bloque_prot_imp + 1)
rownames(bloque_prot) <- rownames(bloque_prot_imp)

cat("Bloque ISG — dimensiones:", nrow(bloque_isg), "×", ncol(bloque_isg), "\n")
cat("Bloque proteómico — dimensiones:", nrow(bloque_prot), "×", ncol(bloque_prot), "\n")

# Variable respuesta Y
Y <- df_diablo$remision_estricta
names(Y) <- df_diablo$id2

cat("\nDistribución de Y:\n")
print(table(Y))

stopifnot(identical(rownames(bloque_isg), rownames(bloque_prot)))
stopifnot(identical(rownames(bloque_isg), names(Y)))

cat("\n✓ Alineación correcta de muestras en ambos bloques y en Y.\n")

data_list <- list(
  transcriptomica = bloque_isg,
  proteomica      = bloque_prot
)
```

---

# Bloque 2. Diseño de DIABLO y sintonización de hiperparámetros

## Matriz de diseño

```{r diseno}
design_matrix <- matrix(
  data     = 0.1,
  nrow     = length(data_list),
  ncol     = length(data_list),
  dimnames = list(names(data_list), names(data_list))
)

diag(design_matrix) <- 0
design_matrix
```

## Selección del número de componentes (modelo preliminar)

```{r ncomp_prelim}
ncomp_test    <- 5
keepX_inicial <- list(
  transcriptomica = rep(20, ncomp_test),
  proteomica      = rep(10, ncomp_test)
)

set.seed(123)
diablo_prelim <- block.splsda(
  X      = data_list,
  Y      = Y,
  ncomp  = ncomp_test,
  keepX  = keepX_inicial,
  design = design_matrix
)

cat("Modelo preliminar ajustado con ncomp =", ncomp_test, "\n")
```

```{r perf_ncomp, cache=TRUE, fig.cap="Figura 2. Tasa de error de clasificación balanceado (BER) por componente (validación cruzada M-fold, M = 5, 10 repeticiones)."}
set.seed(123)
perf_prelim <- perf(
  diablo_prelim,
  validation  = "Mfold",
  folds       = 5,
  nrepeat     = 10,
  progressBar = FALSE
)

werr <- perf_prelim$WeightedVote.error.rate

ber_centroids <- werr$centroids.dist["Overall.BER", 1:ncomp_test]
ber_maxdist   <- werr$max.dist      ["Overall.BER", 1:ncomp_test]

err_comp <- data.frame(
  Componente     = 1:ncomp_test,
  BER_centroides = round(ber_centroids, 3),
  BER_max_dist   = round(ber_maxdist,   3)
)

kable(err_comp,
      caption   = "Tabla 3. Tasa de error de clasificación balanceado (BER) por número de componentes.",
      col.names = c("N.º Componentes", "BER centroides", "BER max.dist"),
      align     = "ccc") %>%
  kable_styling(bootstrap_options = c("striped", "hover", "condensed"),
                full_width = FALSE, font_size = 13) %>%
  footnote(general = "BER = Balanced Error Rate. Se selecciona el ncomp que minimice el BER global con criterio de parsimonia.",
           general_title = "Nota")

plot(perf_prelim)
title(main = "Tasa de error por componente — Validación cruzada M-fold")

ncomp_opt <- which.min(ber_centroids)
cat("\nNúmero óptimo de componentes (BER centroides mínimo): ncomp =", ncomp_opt, "\n")
```

```{r}
# Se fija ncomp = 2 por parsimonia e interpretabilidad del modelo (mixOmics).
ncomp_opt <- 2
cat("Número de componentes fijado para el modelo final DIABLO: ncomp =", ncomp_opt, "\n")
```

## Sintonización de keepX

```{r tune_keepX, cache=TRUE}
test_keepX <- list(
  transcriptomica = c(10, 15, 20, 25, 30),
  proteomica      = c(5, 8, 10, 12, 15)
)

set.seed(123)
tune_diablo <- tune.block.splsda(
  X           = data_list,
  Y           = Y,
  ncomp       = ncomp_opt,
  test.keepX  = test_keepX,
  design      = design_matrix,
  validation  = "Mfold",
  folds       = 5,
  nrepeat     = 10,
  dist        = "centroids.dist",
  progressBar = FALSE
)

keepX_opt <- tune_diablo$choice.keepX
keepX_opt

kable(
  data.frame(
    Bloque = names(keepX_opt),
    Comp_1 = sapply(keepX_opt, function(x) x[1]),
    Comp_2 = sapply(keepX_opt, function(x) ifelse(length(x) >= 2, x[2], NA)),
    check.names = FALSE
  ),
  caption   = "Tabla 4. Número óptimo de variables seleccionadas por bloque y componente (keepX).",
  col.names = c("Bloque", "Comp 1", "Comp 2"),
  align     = "lcc"
) %>%
  kable_styling(bootstrap_options = c("striped", "hover", "condensed"),
                full_width = FALSE, font_size = 13) %>%
  footnote(general = "Selección mediante tune.block.splsda() con CV M-fold (M = 5, 10 repeticiones) y criterio centroids.dist.",
           general_title = "Nota")
```

---

# Bloque 3. Modelo DIABLO final

```{r modelo_final}
set.seed(123)
diablo_final <- block.splsda(
  X      = data_list,
  Y      = Y,
  ncomp  = ncomp_opt,
  keepX  = keepX_opt,
  design = design_matrix
)

cat("Modelo DIABLO final ajustado.\n")
cat("Número de componentes:", ncomp_opt, "\n")
cat("N muestras:", nrow(bloque_isg), "\n")
cat("Clases Y:", paste(levels(Y), collapse = " / "), "\n")
```

## Varianza explicada por componente y bloque

```{r varianza}
extraer_varianza <- function(modelo, bloques = names(modelo$prop_expl_var)) {
  purrr::map_dfr(
    bloques,
    function(blk) {
      vexp <- modelo$prop_expl_var[[blk]]
      tibble::tibble(
        Bloque     = blk,
        Componente = paste0("Comp ", seq_along(vexp)),
        Var_expl   = round(vexp * 100, 2),
        Var_acum   = round(cumsum(vexp) * 100, 2)
      )
    }
  )
}

expl_var <- extraer_varianza(diablo_final,
                             bloques = c("transcriptomica", "proteomica"))

kable(expl_var,
      caption   = "Tabla 5. Varianza explicada (%) por componente y bloque en el modelo DIABLO final.",
      col.names = c("Bloque", "Componente", "Var. explicada (%)", "Var. acumulada (%)"),
      align     = "lccc") %>%
  kable_styling(bootstrap_options = c("striped", "hover", "condensed"),
                full_width = FALSE, font_size = 13) %>%
  footnote(general = "Se excluye el bloque Y para evitar la interpretación artifactual del valor acumulado >100%.",
           general_title = "Nota")
```

## Variables seleccionadas por bloque

```{r loadings}
extraer_loadings <- function(modelo, bloque, comp, n_top = 20) {
  ld_mat <- modelo$loadings[[bloque]]
  ld_vec <- ld_mat[, comp]
  ld_vec <- ld_vec[ld_vec != 0]
  ld_df  <- data.frame(
    Variable    = names(ld_vec),
    Loading     = round(as.numeric(ld_vec), 4),
    Loading_abs = round(abs(as.numeric(ld_vec)), 4),
    stringsAsFactors = FALSE
  )
  ld_df[order(-ld_df$Loading_abs), ][1:min(n_top, nrow(ld_df)), ]
}

# ── Tabla 6A: Top 15 ISGs — Componente 1 ────────────────────────────────────
tab_isg_c1 <- extraer_loadings(diablo_final, "transcriptomica", 1, n_top = 15)

kable(tab_isg_c1,
      caption   = "Tabla 6A. Top 15 ISGs seleccionados en el Componente 1 (bloque transcriptómico).",
      col.names = c("Gen ISG", "Loading", "Abs.Loading"),
      align     = "lcc") %>%
  kable_styling(bootstrap_options = c("striped", "hover", "condensed"),
                full_width = FALSE, font_size = 13)

# ── Tabla 6B: Proteínas séricas — Componente 1 ──────────────────────────────
etiq_prot_tabla <- c(
  IFNapgml      = "IFN-α",                    IFNgpgml    = "IFN-γ",
  IL2pgml       = "IL-2",                     IL6pgml     = "IL-6",
  IL8pgml       = "IL-8",                     baffpgml    = "BAFF",
  c3            = "C3",                        c4          = "C4",
  pcrmgl        = "PCR (mg/L)",               creatinina  = "Creatinina (mg/dL)",
  colesterol    = "Colesterol total (mg/dL)",  trigli      = "Triglicéridos (mg/dL)",
  hdl           = "HDL (mg/dL)",              ldl         = "LDL (mg/dL)",
  apoa1         = "Apo A-I (mg/dL)",          apob        = "Apo B (mg/dL)",
  apoba         = "Cociente Apo B/A-I",        lipoprotein_a = "Lipoproteína(a) (mg/dL)",
  got           = "GOT/AST (U/L)",            gpt         = "GPT/ALT (U/L)",
  ggt           = "GGT (U/L)",               prot_tot    = "Proteínas totales (g/dL)"
)

tab_prot_c1 <- extraer_loadings(diablo_final, "proteomica", 1,
                                n_top = length(prot_incluir))

tab_prot_c1$Etiqueta <- ifelse(tab_prot_c1$Variable %in% names(etiq_prot_tabla),
                               etiq_prot_tabla[tab_prot_c1$Variable],
                               tab_prot_c1$Variable)

kable(tab_prot_c1[, c("Etiqueta", "Loading", "Loading_abs")],
      caption   = "Tabla 6B. Proteínas séricas seleccionadas en el Componente 1 (bloque proteómico).",
      col.names = c("Proteína sérica", "Loading", "Abs.Loading"),
      align     = "lcc") %>%
  kable_styling(bootstrap_options = c("striped", "hover", "condensed"),
                full_width = FALSE, font_size = 13)
```
---

# Bloque 4. Evaluación del modelo final

## Tasa de error de clasificación y AUC

```{r perf_final, cache=TRUE, fig.cap="Figura 2. Rendimiento del modelo DIABLO final (validación cruzada M-fold, M = 5, 10 repeticiones)."}

# AUROC por bloque y componente (función auroc() de mixOmics)
set.seed(123)
auroc_c1 <- auroc(diablo_final, roc.comp = 1, print = FALSE)
auroc_c2 <- auroc(diablo_final, roc.comp = 2, print = FALSE)

bloques <- names(data_list)

auc1 <- numeric(length(bloques))
auc2 <- numeric(length(bloques))

for (i in seq_along(bloques)) {
  blk       <- bloques[i]
  auc1[[i]] <- round(auroc_c1[[blk]]$comp1[1, "AUC"], 3)
  auc2[[i]] <- round(auroc_c2[[blk]]$comp2[1, "AUC"], 3)
}

auc_tabla <- data.frame(
  Bloque       = bloques,
  AUC_Comp1    = auc1,
  AUC_Comp2    = auc2,
  Interp_Comp1 = ifelse(auc1 >= 0.80, "Bueno",
                 ifelse(auc1 >= 0.70, "Moderado",
                 ifelse(auc1 >= 0.60, "Bajo", "Sin discriminación"))),
  Interp_Comp2 = ifelse(auc2 >= 0.80, "Bueno",
                 ifelse(auc2 >= 0.70, "Moderado",
                 ifelse(auc2 >= 0.60, "Bajo", "Sin discriminación")))
)

kable(auc_tabla,
      caption   = "Tabla 6. AUROC del modelo DIABLO por bloque ómico y componente.",
      col.names = c("Bloque", "AUC Comp 1", "AUC Comp 2",
                    "Interpretación Comp 1", "Interpretación Comp 2"),
      align     = "lcccc") %>%
  kable_styling(bootstrap_options = c("striped", "hover", "condensed"),
                full_width = FALSE, font_size = 13) %>%
  footnote(general = "AUROC calculado mediante auroc() de mixOmics. Bueno ≥ 0,80; Moderado 0,70–0,79; Bajo 0,60–0,69; Sin discriminación < 0,60.",
           general_title = "Nota")
```
---

# Bloque 5. Visualización integrativa

## Panel A: Mapa de individuos (plotIndiv)

```{r plotIndiv, fig.cap="Panel A. Representación de los individuos en el espacio de los componentes latentes de DIABLO (Comp 1 y 2) para cada bloque ómico. El color codifica el estado de remisión clínica según las tres categorías (SLEDAI, SLEDAS y SLICC). Las elipses representan el intervalo de confianza del 95% de cada grupo.", fig.width=10, fig.height=5}

plotIndiv(
  diablo_final,
  ind.names     = FALSE,
  group         = Y,
  pch           = c(16, 17)[as.integer(Y)],
  col.per.group = col_diablo,
  legend        = TRUE,
  ellipse       = TRUE,
  ellipse.level = 0.95,
  title         = "Panel A — Sample plot por bloque",
  size.title    = 14,
  legend.title  = "Remisión Estricta"
)

png(paste0(ruta_fig, "PanelA_SamplePlot.png"), width = 3000, height = 1800, res = 300)
plotIndiv(
  diablo_final,
  ind.names     = FALSE,
  group         = Y,
  pch           = c(16, 17)[as.integer(Y)],
  col.per.group = col_diablo,
  legend        = TRUE,
  ellipse       = TRUE,
  ellipse.level = 0.95,
  title         = "Panel A — Sample plot por bloque",
  size.title    = 14,
  legend.title  = "Remisión Estricta"
)
dev.off()
```

## Panel B: plotDiablo — scatter entre bloques + correlación de Pearson

```{r panelB_plotDiablo, fig.cap="Panel B. Scatter plot entre los bloques ómicos (diagonal superior) y correlación de Pearson entre los componentes de cada bloque (diagonal inferior), generado con plotDiablo(). Permite evaluar la concordancia entre los componentes latentes de transcriptómica y proteómica respecto a la variable respuesta.", fig.width=7, fig.height=7}
plotDiablo(diablo_final,
           ncomp         = 1,
           col.per.group = col_diablo,
           ind.names     = FALSE)

png(paste0(ruta_fig, "PanelB_plotDiablo.png"), width = 2400, height = 2400, res = 300)
plotDiablo(diablo_final,
           ncomp         = 1,
           col.per.group = col_diablo,
           ind.names     = FALSE)
dev.off()
```

## Panel C: Arrow plot

El *arrow plot* representa cada muestra como un vector que conecta su proyección en el bloque transcriptómico (origen) con su proyección en el bloque proteómico (punta). Flechas cortas indican alta correlación inter-bloque para esa muestra.

```{r plotArrow, fig.cap="Panel C. Arrow plot DIABLO. Cada flecha conecta la proyección de una muestra en el bloque transcriptómico (base) con su proyección en el bloque proteómico (punta). Flechas cortas indican alta concordancia inter-bloque.", fig.width=8, fig.height=6}
plotArrow(
  diablo_final,
  ind.names     = FALSE,
  group         = Y,
  col.per.group = col_diablo,
  legend        = TRUE,
  title         = "Panel C — Arrow plot (Transcriptómica vs Proteómica)",
  legend.title  = "Remisión Estricta"
)

png(paste0(ruta_fig, "PanelC_ArrowPlot.png"), width = 2400, height = 1800, res = 300)
plotArrow(
  diablo_final,
  ind.names     = FALSE,
  group         = Y,
  col.per.group = col_diablo,
  legend        = TRUE,
  title         = "Panel C — Arrow plot (Transcriptómica vs Proteómica)",
  legend.title  = "Remisión Estricta"
)
dev.off()
```

## Panel D: Correlación inter-bloque (scores Componente 1)

```{r corr_bloques, fig.cap="Panel D. Correlación de Pearson entre los scores del Componente 1 de los bloques transcriptómico y proteómico. Cada punto representa un paciente, coloreado según su estado de remisión clínica Estricta."}
sc_isg  <- diablo_final$variates$transcriptomica[, 1]
sc_prot <- diablo_final$variates$proteomica[, 1]

r_pearson <- round(cor(sc_isg, sc_prot, method = "pearson"), 3)

scores_df <- tibble(
  ISG_Comp1  = sc_isg,
  Prot_Comp1 = sc_prot,
  Grupo      = Y
)

p_corr <- ggplot(scores_df, aes(x = ISG_Comp1, y = Prot_Comp1, color = Grupo)) +
  geom_point(size = 2.5, alpha = 0.85) +
  geom_smooth(method = "lm", se = TRUE, color = "grey30", linetype = "dashed") +
  scale_color_manual(values = col_diablo, name = "Remision Estricta") +
  labs(title    = "Panel D — Correlacion inter-bloque (Componente 1)",
       subtitle = paste0("r de Pearson = ", r_pearson),
       x        = "Score Comp 1 - Bloque ISGs",
       y        = "Score Comp 1 - Bloque Proteomica") +
  theme_minimal(base_size = 13) +
  theme(plot.title      = element_text(face = "bold"),
        legend.position = "bottom")

print(p_corr)
ggsave(paste0(ruta_fig, "PanelD_CorrBloques.png"), plot = p_corr,
       width = 8, height = 6, dpi = 300, bg = "white")
```

## Panel E: Clustered Image Map (CIM)

El *cimDiablo* es un mapa de calor de las correlaciones entre las variables seleccionadas de todos los bloques

```{r panelE_CIM, fig.cap="Panel E. Mapa de imagen agrupado (CIM, Clustered Image Map) de la firma multi-omica seleccionada en el Componente 1. Las muestras se representan en filas (coloreadas segun el grupo) y las variables seleccionadas en columnas. La agrupacion jerarquica se realizo con distancia euclidea y enlace completo. El gradiente de color indica la intensidad de expresion/concentracion relativa.", fig.width=10, fig.height=8}
cimDiablo(
  diablo_final,
  comp         = 1,
  row.names    = FALSE,
  col.names    = TRUE,
  clust.method = c("complete", "complete"),
  dist.method  = c("euclidean", "euclidean"),
  margins      = c(8, 22),
  title        = "Panel E (Rem. estricta) - CIM (Comp 1)"
)

png(paste0(ruta_fig, "PanelE_CIM.png"), width = 3200, height = 2800, res = 300)
cimDiablo(
  diablo_final,
  comp         = 1,
  row.names    = FALSE,
  col.names    = TRUE,
  clust.method = c("complete", "complete"),
  dist.method  = c("euclidean", "euclidean"),
  margins      = c(8, 22),
  title        = "Panel E (Rem. estricta) - CIM (Comp 1)"
)
dev.off()
```

## Panel F: Circos plot

El *circos plot* visualiza las correlaciones entre las variables seleccionadas de los dos bloques en el espacio del componente latente 1. Las líneas conectan pares de variables con correlación (en módulo) superior al umbral especificado.


```{r panelF_circos, fig.cap="Panel F. Circos plot de la firma multi-omica. Los enlaces marrones indican correlaciones positivas (r > 0,7) y los negros correlaciones negativas (r < -0,7) entre las variables seleccionadas en el Componente 1. El nombre de cada variable aparece en el cuadrante correspondiente al bloque omico de origen.", fig.width=8, fig.height=8}
circosPlot(
  diablo_final,
  comp           = 1,
  cutoff         = 0.7,
  line           = FALSE,
  color.blocks   = c("#2166ac", "#d6604d"),
  color.cor      = c("#8B4513", "black"),
  size.labels    = 1.2,
  size.variables = 0.8
)

png(paste0(ruta_fig, "PanelF_Circos.png"), width = 2800, height = 2800, res = 300)
circosPlot(
  diablo_final,
  comp           = 1,
  cutoff         = 0.7,
  line           = FALSE,
  color.blocks   = c("#2166ac", "#d6604d"),
  color.cor      = c("#8B4513", "black"),
  size.labels    = 1.2,
  size.variables = 0.8
)
dev.off()
```

## Panel G: Correlation Circle plot

```{r panelG_corrCircle, fig.cap="Panel G. Grafico de circulo de correlaciones (Correlation Circle plot). Cada punto representa una variable seleccionada (azul: ISGs; rojo: proteinas sericas) proyectada en el espacio de los Componentes 1 y 2 de DIABLO. Las variables proximas al borde exterior del circulo unitario presentan alta correlacion con los componentes latentes.", fig.width=8, fig.height=7}
plotVar(
  diablo_final,
  comp      = c(1, 2),
  var.names = list(transcriptomica = TRUE, proteomica = TRUE),
  style     = "graphics",
  legend    = TRUE,
  col       = c("#2166ac", "#d6604d"),
  pch       = c(16, 17),
  cex       = c(2, 2),
  title     = "Panel G - Correlation Circle plot (Comp 1 vs 2)"
)

png(paste0(ruta_fig, "PanelG_CorrCircle.png"), width = 2800, height = 2400, res = 300)
plotVar(
  diablo_final,
  comp      = c(1, 2),
  var.names = list(transcriptomica = TRUE, proteomica = TRUE),
  style     = "graphics",
  legend    = TRUE,
  col       = c("#2166ac", "#d6604d"),
  pch       = c(16, 17),
  cex       = c(2, 2),
  title     = "Panel G - Correlation Circle plot (Comp 1 vs 2)"
)
dev.off()
```

## Panel H: Relevance Network

```{r panelH_network, fig.cap="Panel H. Red de relevancia de la firma multi-omica. Los nodos representan las variables seleccionadas en el Componente 1 (azul: ISGs; rojo: proteinas sericas). Las aristas conectan pares de variables con correlacion absoluta superior a 0,7. El grosor de la arista es proporcional a la fuerza de la correlacion.", fig.width=10, fig.height=8}
network(
  diablo_final,
  comp        = list(transcriptomica = 1, proteomica = 1),
  blocks      = c("transcriptomica", "proteomica"),
  color.node  = c("#2166ac", "#d6604d"),
  cutoff      = 0.7,
  shape.node  = c("circle", "rectangle"),
  size.node   = 0.5,
  lty.edge    = "solid",
  interactive = FALSE
)

png(paste0(ruta_fig, "PanelH_Network.png"), width = 3200, height = 2800, res = 300)
network(
  diablo_final,
  comp        = list(transcriptomica = 1, proteomica = 1),
  blocks      = c("transcriptomica", "proteomica"),
  color.node  = c("#2166ac", "#d6604d"),
  cutoff      = 0.7,
  shape.node  = c("circle", "rectangle"),
  size.node   = 0.5,
  lty.edge    = "solid",
  interactive = FALSE
)
dev.off()
```

---

# Bloque 6. Exportación del dataset integrado

```{r exportar}
scores_isg  <- as.data.frame(diablo_final$variates$transcriptomica)
colnames(scores_isg) <- paste0("DIABLO_ISG_Comp", seq_len(ncol(scores_isg)))

scores_prot <- as.data.frame(diablo_final$variates$proteomica)
colnames(scores_prot) <- paste0("DIABLO_Prot_Comp", seq_len(ncol(scores_prot)))

scores_isg  <- tibble(id2 = rownames(scores_isg))  %>% bind_cols(scores_isg)
scores_prot <- tibble(id2 = rownames(scores_prot)) %>% bind_cols(scores_prot)

df_final <- df_diablo %>%
  left_join(scores_isg,  by = "id2") %>%
  left_join(scores_prot, by = "id2")

cat("Dimensiones del dataset integrado:", nrow(df_final), "filas x",
    ncol(df_final), "columnas\n")

saveRDS(df_final, "DataSet_Multiomico_RemisionEstricta.rds")
cat("\n✓ Objeto guardado como 'DataSet_Multiomico_RemisionEstricta.rds'\n")
```

