---
title: "Integración multi-ómica de la firma de interferón y biomarcadores séricos en LES"
subtitle: "Análisis MOFA2 (Multi-Omics Factor Analysis) — Integración no supervisada"
author: "Fuensanta Bernal Gómez"
date: "`r format(Sys.Date(), '%d de %B de %Y')`"
output:
  html_document:
    self_contained: true
    toc: true
    toc_float:
      collapsed: false
      smooth_scroll: true
    toc_depth: 3
    number_sections: true
    css: estilos.css
    theme: flatly
    highlight: tango
    df_print: paged
    code_folding: show
    fig_width: 8
    fig_height: 5
---

```{r setup, include=FALSE}
knitr::opts_chunk$set(
  echo    = TRUE,
  warning = FALSE,
  message = FALSE,
  fig.path = "figuras/Integración multiómica MOFA2/",
  dev      = "png",
  dpi      = 300,
  fig.width  = 8,
  fig.height = 5,
  fig.align  = "center",
  bg    = "white",
  cache = FALSE
)
```

```{r rutas}
ruta_fig <- knitr::opts_chunk$get("fig.path")
dir.create(ruta_fig, showWarnings = FALSE, recursive = TRUE)
```

# Introducción

En este documento se presenta un análisis de **integración multi-ómica no supervisada** en pacientes con lupus eritematoso sistémico (LES) mediante el método **MOFA2** (*Multi-Omics Factor Analysis v2*) [@Argelaguet2020]. MOFA2 es un marco bayesiano de factorización matricial conjunta que descompone la variación de múltiples capas ómicas en un conjunto reducido de **factores latentes** compartidos o específicos de cada bloque, sin necesidad de definir una variable respuesta *a priori*.

A diferencia de DIABLO, que opera de forma supervisada, MOFA2 permite descubrir la **estructura latente intrínseca** de los datos, identificando fuentes de variación coordinadas entre bloques que permanecerían ocultas en análisis unicapa. Los factores obtenidos pueden posteriormente correlacionarse con las variables clínicas de actividad y remisión (SLEDAI-2K, SLE-DAS, LLDAS, DORIS), proporcionando una interpretación biológica y clínica directa.

Se integran dos bloques ómicos medidos en la misma muestra de pacientes:

- **Bloque transcriptómico:** expresión de 72 genes estimulados por interferón (ISGs) cuantificados mediante NanoString nCounter, normalizados y transformados a escala log2.
- **Bloque proteómico sérico:** panel de citocinas (IFN-α, IFN-γ, IL-2, IL-6, IL-8, BAFF), factores del complemento (C3, C4), marcadores de inflamación (PCR), función renal (creatinina), perfil lipídico (colesterol, triglicéridos, HDL, LDL, Apo A-I, Apo B, cociente Apo B/A-I, lipoproteína(a)) y parámetros hepático-nutricionales (GOT, GPT, GGT, proteínas totales).

---

# Carga de paquetes

```{r paquetes}
if (!requireNamespace("BiocManager", quietly = TRUE))
  install.packages("BiocManager")

if (!requireNamespace("MOFA2", quietly = TRUE))
  BiocManager::install("MOFA2")

if (!requireNamespace("basilisk", quietly = TRUE))
  BiocManager::install("basilisk")

paquetes_cran <- c(
  "dplyr", "tidyr", "ggplot2", "knitr", "kableExtra",
  "tibble", "forcats", "scales", "purrr", "broom", "ggpubr",
  "RColorBrewer", "reshape2", "VIM", "pheatmap", "corrplot"
)

for (pkg in paquetes_cran) {
  if (!requireNamespace(pkg, quietly = TRUE)) install.packages(pkg)
  library(pkg, character.only = TRUE)
}

library(MOFA2)

select <- dplyr::select
filter <- dplyr::filter
```

---

# Paleta de colores

```{r paleta}
# Paleta IFN-high / IFN-low
col_ifn_high <- "#d73027"   # rojo — IFN-high
col_ifn_low  <- "#4575b4"   # azul — IFN-low

col_ifn <- c("IFN-high" = col_ifn_high, "IFN-low" = col_ifn_low)

# Paletas para variables clínicas continuas
pal_sledai <- "YlOrRd"
pal_factor <- "RdBu"
```

---

# Bloque 1. Preparación de datos

## Importación del dataset

```{r importar_datos}
df <- readRDS("DataSet_CorrelacionBivariada.rds")
df <- as.data.frame(df)

cat("Dimensiones:", nrow(df), "filas x", ncol(df), "columnas\n")
head(names(df), 10)
```

## Selección de la muestra analítica

Se excluyeron del análisis MOFA2 los controles sanos incluidos en el dataset 
original (n = 24), que carecen de clasificación IFN-high/IFN-low por no 
presentar actividad lúpica. El análisis se realizó exclusivamente sobre los 
251 pacientes con LES confirmado. La variable `ifn_grupo` se emplea únicamente 
como criterio de filtrado previo al modelo, sin intervenir en su ajuste.

```{r filtrar_pacientes_les}
# Excluir controles sanos (sin clasificación IFN) — solo pacientes LES entran en MOFA2
df <- df %>%
  filter(!is.na(ifn_grupo)) %>%
  mutate(
    ifn_grupo = factor(
      case_when(
        ifn_grupo %in% c("IFN-high", "high", "1", 1) ~ "IFN-high",
        ifn_grupo %in% c("IFN-low",  "low",  "0", 0) ~ "IFN-low",
        TRUE ~ NA_character_
      ),
      levels = c("IFN-high", "IFN-low")
    )
  ) %>%
  filter(!is.na(ifn_grupo))

cat("Pacientes LES incluidos en MOFA2:\n")
cat("→ Total:", nrow(df), "\n")
cat("→ IFN-high:", sum(df$ifn_grupo == "IFN-high"), "\n")
cat("→ IFN-low: ", sum(df$ifn_grupo == "IFN-low"),  "\n")
```

## Definición de los bloques ómicos

### Bloque transcriptómico (ISGs)

```{r definir_isgs}
isg_genes <- c(
  "BDCA1","BST2","CEACAM1","CMPK2","CXCL10","CXCL9","DDX60","DNAJA1",
  "EIFAK2","EPSTI1","GBP1","GBP4","GBP5","HERC5","HERC6","IFI16","IFI27",
  "IFI35","IFI44","IFI44L","IFI6","IFIH1","IFIT1","IFIT2","IFIT3","IFIT5",
  "IFITM1","IFITM3","IL1RN","IL6","IRF1","IRF7","ISG15","ISG20","LAMP3",
  "LGALS3BP","LY6E","MX1","MX2","MYD88","NC0A7","NT5C3B","OAS1","OAS2",
  "OAS3","OASL","PARP12","PARP9","PHF11","PLSCR1","PRKR","PSMB9","RSAD2",
  "RTP4","SAMD9L","SERPING1","SIGLEC1","SOCS1","SP100","SP140","SPATS2L",
  "STAT1","TAP1","TNFAIP6","TNFSF10","TRIM38","TYK2","UB2L6","UNC93B1",
  "USP18","XAF1","ZBP1"
)

isg_disponibles <- intersect(isg_genes, names(df))
cat("Genes ISG disponibles:", length(isg_disponibles), "de", length(isg_genes), "\n")
```

### Bloque proteómico sérico

```{r definir_proteinas}
proteinas_sericas <- c(
  "IFNapgml", "IFNgpgml", "IL2pgml", "IL6pgml", "IL8pgml", "baffpgml",
  "c3", "c4",
  "pcrmgl", "creatinina",
  "colesterol", "trigli", "hdl", "ldl", "apoa1", "apob", "apoba",
  "lipoprotein_a",
  "got", "gpt", "ggt", "prot_tot"
)

proteinas_disponibles <- intersect(proteinas_sericas, names(df))
cat("Proteínas séricas disponibles:", length(proteinas_disponibles), "\n")
cat("→", paste(proteinas_disponibles, collapse = ", "), "\n")
```

## Datos faltantes e imputación en el bloque proteómico

```{r missing_proteinas}
missing_prot <- df %>%
  select(all_of(proteinas_disponibles)) %>%
  summarise(across(everything(), ~ round(100 * mean(is.na(.)), 1))) %>%
  pivot_longer(everything(), names_to = "Variable", values_to = "Pct_NA") %>%
  arrange(desc(Pct_NA))

kable(missing_prot,
      caption = "Tabla 1. Porcentaje de datos faltantes en el bloque proteómico sérico.",
      col.names = c("Variable", "% Faltantes"),
      align = "lc") %>%
  kable_styling(bootstrap_options = c("striped", "hover", "condensed"),
                full_width = FALSE, font_size = 13) %>%
  footnote(general = "Las variables con >70% de datos faltantes se excluyen del bloque proteómico; el resto se imputan mediante kNN (k = 5).",
           general_title = "Nota")
```

## Construcción de matrices de bloques

```{r construir_bloques}
prot_excluir <- missing_prot %>% filter(Pct_NA > 70) %>% pull(Variable)
prot_incluir <- setdiff(proteinas_disponibles, prot_excluir)

cat("Variables proteómicas excluidas (>70% NA):", length(prot_excluir), "\n")
if (length(prot_excluir) > 0) cat(" →", paste(prot_excluir, collapse = ", "), "\n")
cat("Variables proteómicas incluidas:", length(prot_incluir), "\n")

df_mofa <- df %>% filter(!is.na(ifn_grupo))
cat("\nN total con ifn_grupo disponible:", nrow(df_mofa), "\n")

stopifnot("id2" %in% names(df_mofa))

# Bloque transcriptómico (muestras en filas → transponer para MOFA2)
bloque_isg <- df_mofa %>%
  select(all_of(isg_disponibles)) %>%
  as.matrix()
rownames(bloque_isg) <- df_mofa$id2

# Bloque proteómico: imputación kNN + transformación log2
bloque_prot_raw <- df_mofa %>%
  select(all_of(prot_incluir)) %>%
  as.matrix()
rownames(bloque_prot_raw) <- df_mofa$id2

if (any(is.na(bloque_prot_raw))) {
  cat("\nImputando valores faltantes en bloque proteómico (kNN, k = 5)...\n")
  ids_originales   <- rownames(bloque_prot_raw)
  bloque_prot_imp  <- VIM::kNN(as.data.frame(bloque_prot_raw), k = 5, imp_var = FALSE)
  bloque_prot_imp  <- as.matrix(bloque_prot_imp)
  rownames(bloque_prot_imp) <- ids_originales
} else {
  bloque_prot_imp <- bloque_prot_raw
}

bloque_prot <- log2(bloque_prot_imp + 1)
rownames(bloque_prot) <- rownames(bloque_prot_imp)

# MOFA2 requiere matrices con genes/proteínas en FILAS y muestras en COLUMNAS
mat_isg  <- t(bloque_isg)
mat_prot <- t(bloque_prot)

cat("Bloque ISG  — dimensiones (variables × muestras):", dim(mat_isg),  "\n")
cat("Bloque Prot — dimensiones (variables × muestras):", dim(mat_prot), "\n")

# Verificar alineación de muestras
stopifnot(identical(colnames(mat_isg), colnames(mat_prot)))
cat("\n✓ Alineación correcta de muestras en ambos bloques.\n")
```

---

# Bloque 2. Creación y configuración del modelo MOFA2

## Creación del objeto MOFA

```{r crear_objeto_mofa}
data_mofa <- list(
  "Transcriptomica_ISGs" = mat_isg,
  "Proteomica_serica"    = mat_prot
)

MOFAobject <- create_mofa(data_mofa)

cat("Objeto MOFA2 creado:\n")
print(MOFAobject)
```

## Resumen de datos faltantes por bloque

```{r overview_mofa, fig.cap="Figura 0. Resumen del objeto MOFA2: distribución de datos disponibles y faltantes por bloque ómico y muestra."}
plot_data_overview(MOFAobject)
```

## Opciones del modelo y entrenamiento

```{r opciones_mofa}
# ── Opciones del modelo ──────────────────────────────────────────────────────
model_opts <- get_default_model_options(MOFAobject)
model_opts$num_factors       <- 10     # máx. factores; ARD poda los no informativos
model_opts$spikeslab_weights <- TRUE   # sparsity en loadings

# ── Opciones de datos ────────────────────────────────────────────────────────
data_opts <- get_default_data_options(MOFAobject)
data_opts$scale_views <- FALSE         # ya escalamos manualmente

# ── Opciones de entrenamiento ────────────────────────────────────────────────
train_opts <- get_default_training_options(MOFAobject)
train_opts$convergence_mode <- "slow"  # "fast" | "medium" | "slow"
train_opts$seed             <- 42
train_opts$maxiter          <- 1000

MOFAobject <- prepare_mofa(
  object           = MOFAobject,
  data_options     = data_opts,
  model_options    = model_opts,
  training_options = train_opts
)

cat("  Número máximo de factores:", model_opts$num_factors, "\n")
cat("  Sparsity en loadings (spike-slab):", model_opts$spikeslab_weights, "\n")
cat("  Modo de convergencia:", train_opts$convergence_mode, "\n")
cat("  Iteraciones máximas:", train_opts$maxiter, "\n")
cat("  Semilla aleatoria:", train_opts$seed, "\n")
```

---

# Bloque 3. Entrenamiento del modelo MOFA2

```{r entrenar_mofa, cache=TRUE, results='hide', message=FALSE, warning=FALSE}
outfile <- file.path(getwd(), "MOFA2_LES_model.hdf5")

# Suprimir output de Python
con_out <- file(tempfile(), open = "wt")
con_msg <- file(tempfile(), open = "wt")
sink(con_out, type = "output")
sink(con_msg, type = "message")

MOFAobject_trained <- run_mofa(
  MOFAobject,
  outfile      = outfile,
  use_basilisk = TRUE
)

sink(type = "output")
sink(type = "message")
close(con_out)
close(con_msg)
```

```{r info_mofa}
cat("✓ Modelo MOFA2 entrenado y guardado en:\n →", outfile, "\n")
cat("✓ Factores activos tras ARD:", get_dimensions(MOFAobject_trained)$K, "\n")
```

## Adición de metadatos clínicos

```{r metadatos}
metadata <- df_mofa %>%
  select(id2, sledai_cat, sledas_cat, sledai, sledas, slicc, lldas, doris) %>%
  rename(sample = id2)

samples_metadata(MOFAobject_trained) <- metadata

kable(head(samples_metadata(MOFAobject_trained), 6),
      caption = "Tabla 2. Primeras filas de los metadatos clínicos incorporados al objeto MOFA2.",
      align = "lccccccc") %>%
  kable_styling(bootstrap_options = c("striped", "hover", "condensed"),
                full_width = FALSE, font_size = 13) %>%
  footnote(general = "ifn_grupo: clasificación IFN-high/IFN-low; IFN_score_72: IFN-score de 72 ISGs; SLEDAI2K, SLEDAS: índices de actividad; SLICC_SDI: daño acumulado; LLDAS, doris: estados de remisión.",
           general_title = "Nota")
```

---

# Bloque 4. Varianza explicada

## Varianza por factor y bloque

```{r varianza, fig.cap="Figura 1. Proporción de varianza explicada por cada factor latente en cada bloque ómico. Los factores se ordenan de mayor a menor varianza explicada global."}
plot_variance_explained(MOFAobject_trained, max_r2 = 15)

png(paste0(ruta_fig, "Fig1_VarianzaFactor.png"), width = 2800, height = 1800, res = 300)
plot_variance_explained(MOFAobject_trained, max_r2 = 15)
dev.off()
```

## Varianza total por bloque

```{r varianza_total, fig.cap="Figura 2. Proporción de varianza total explicada por todos los factores activos en cada bloque ómico."}
plot_variance_explained(
  MOFAobject_trained,
  x = "view",
  y = "factor",
  plot_total = TRUE
)

png(paste0(ruta_fig, "Fig2_VarianzaTotal.png"), width = 2400, height = 1600, res = 300)
plot_variance_explained(MOFAobject_trained, x = "view", y = "factor", plot_total = TRUE)
dev.off()
```

## Tabla resumen de varianza

```{r tabla_varianza}
var_exp <- get_variance_explained(MOFAobject_trained)

# Extraer matriz 4 factores × 2 bloques del único grupo
r2_mat <- var_exp$r2_per_factor$group1   # matriz [4 × 2]

tab_var <- as.data.frame(r2_mat) %>%
  tibble::rownames_to_column("Factor") %>%
  pivot_longer(-Factor, names_to = "Bloque", values_to = "R2") %>%
  mutate(
    R2     = round(R2, 3),
    R2_pct = round(R2, 2)
  ) %>%
  arrange(Bloque, desc(R2))

kable(tab_var,
      caption = "Tabla 3. Varianza explicada (R²) por factor y bloque en el modelo MOFA2.",
      col.names = c("Factor", "Bloque", "R²", "R² (%)"),
      align = "llcc") %>%
  kable_styling(bootstrap_options = c("striped", "hover", "condensed"),
                full_width = FALSE, font_size = 13) %>%
  footnote(general = "R² = proporción de varianza explicada por cada factor latente en cada bloque. Valores extraídos de r2_per_factor$group1 (matriz 4 factores × 2 bloques).",
           general_title = "Nota")
```
```{r nfactores}
r2_mat <- var_exp$r2_per_factor$group1

factores_activos <- which(apply(r2_mat, 1, max) > 1)

cat("→", paste(names(factores_activos), collapse = ", "), "\n")
cat("Total:", length(factores_activos), "\n")
```

## Top ISGs por factor

```{r top_isgs_f1, fig.cap="Panel D. Top 20 ISGs con mayor peso (loading) en el Factor 1 del modelo MOFA2. Los loadings positivos (rojo) indican asociación con IFN-high; los negativos (azul) con IFN-low.", fig.width=8, fig.height=6}
plot_top_weights(
  MOFAobject_trained,
  view      = "Transcriptomica_ISGs",
  factor    = 1,
  nfeatures = 20,
  scale     = TRUE,
  abs       = FALSE
) +
  theme_minimal(base_size = 12) +
  labs(title = "Panel D — Top 20 ISGs · Factor 1 (MOFA2)")

png(paste0(ruta_fig, "PanelD_TopISGs_F1.png"), width = 2400, height = 1800, res = 300)
plot_top_weights(MOFAobject_trained, view = "Transcriptomica_ISGs",
                 factor = 1, nfeatures = 20, scale = TRUE)
dev.off()
```

## Top proteínas séricas por factor

```{r top_prot_f1, fig.cap="Panel E. Top proteínas séricas con mayor peso (loading) en el Factor 1 del modelo MOFA2.", fig.width=8, fig.height=5}
plot_top_weights(
  MOFAobject_trained,
  view      = "Proteomica_serica",
  factor    = 1,
  nfeatures = length(prot_incluir),
  scale     = TRUE,
  abs       = FALSE
) +
  theme_minimal(base_size = 12) +
  labs(title = "Panel E — Proteínas séricas · Factor 1 (MOFA2)")

png(paste0(ruta_fig, "PanelE_TopProt_F1.png"), width = 2400, height = 1600, res = 300)
plot_top_weights(MOFAobject_trained, view = "Proteomica_serica",
                 factor = 1, nfeatures = length(prot_incluir), scale = TRUE)
dev.off()
```

## Tabla de loadings — Factor 1

```{r tabla_loadings}

# ── Función de extracción de loadings ────────────────────────────────────────
extraer_loadings_mofa <- function(modelo, vista, factor_num, n_top = 20) {
  get_weights(modelo,
              views         = vista,
              factors       = factor_num,
              abs           = FALSE,
              as.data.frame = TRUE) %>%
    mutate(feature = as.character(feature)) %>%
    filter(value != 0) %>%
    mutate(abs_loading = abs(value)) %>%
    arrange(desc(abs_loading)) %>%
    slice_head(n = n_top) %>%
    mutate(
      value       = round(value,       4),
      abs_loading = round(abs_loading, 4),
      direccion   = ifelse(value > 0, "↑ Positivo", "↓ Negativo")
    ) %>%
    select(feature, value, abs_loading, direccion)
}

# ── Etiquetas proteínas séricas ───────────────────────────────────────────────
etiq_prot <- c(
  IFNapgml = "IFN-α", IFNgpgml = "IFN-γ", IL2pgml = "IL-2",
  IL6pgml = "IL-6", IL8pgml = "IL-8", baffpgml = "BAFF",
  c3 = "C3", c4 = "C4", pcrmgl = "PCR (mg/L)",
  creatinina = "Creatinina (mg/dL)", colesterol = "Colesterol total (mg/dL)",
  trigli = "Triglicéridos (mg/dL)", hdl = "HDL (mg/dL)", ldl = "LDL (mg/dL)",
  apoa1 = "Apo A-I (mg/dL)", apob = "Apo B (mg/dL)", apoba = "Cociente Apo B/A-I",
  lipoprotein_a = "Lipoproteína(a) (mg/dL)", got = "GOT/AST (U/L)",
  gpt = "GPT/ALT (U/L)", ggt = "GGT (U/L)", prot_tot = "Proteínas totales (g/dL)"
)

etiquetar_prot <- function(df) {
  df %>% mutate(feature = dplyr::recode(feature, !!!etiq_prot, .default = feature))
}

# ── Tabla 4A: Top 20 ISGs — Factor 1 ─────────────────────────────────────────
tab_isg_f1 <- extraer_loadings_mofa(MOFAobject_trained,
                                     "Transcriptomica_ISGs", 1, n_top = 20)

kable(tab_isg_f1,
      caption   = "Tabla 4A. Top 20 ISGs con mayor peso en el Factor 1 (bloque transcriptómico).",
      col.names = c("Gen ISG", "Loading", "Abs. Loading", "Dirección"),
      align     = "lccc") %>%
  kable_styling(bootstrap_options = c("striped", "hover", "condensed"),
                full_width = FALSE, font_size = 13) %>%
  footnote(general = "Loadings positivos: mayor expresión asociada al polo positivo del Factor 1. Loadings negativos: asociación inversa.",
           general_title = "Nota")

# ── Tabla 4B: Proteínas séricas — Factor 1 ───────────────────────────────────
tab_prot_f1 <- extraer_loadings_mofa(MOFAobject_trained,
                                      "Proteomica_serica", 1,
                                      n_top = length(prot_incluir)) %>%
  etiquetar_prot()

kable(tab_prot_f1,
      caption   = "Tabla 4B. Proteínas séricas con mayor peso en el Factor 1 (bloque proteómico).",
      col.names = c("Proteína sérica", "Loading", "Abs. Loading", "Dirección"),
      align     = "lccc") %>%
  kable_styling(bootstrap_options = c("striped", "hover", "condensed"),
                full_width = FALSE, font_size = 13) %>%
  footnote(general = "Ordenadas por Abs. Loading descendente. Solo se muestran variables con loading ≠ 0.",
           general_title = "Nota")
```

---

# Bloque 5. Análisis de factores latentes

## Extracción de scores

```{r extraer_scores}
factor_scores <- get_factors(MOFAobject_trained)$group1
stopifnot(is.matrix(factor_scores))
cat("✓ Dimensiones:", dim(factor_scores), "\n")
cat("✓ Factores:", colnames(factor_scores), "\n")

# Base alineada para todos los chunks del bloque 5
muestras_comunes <- intersect(rownames(factor_scores), df_mofa$id2)
fs_alin <- factor_scores[muestras_comunes, ]
df_alin <- df_mofa %>%
  filter(id2 %in% muestras_comunes) %>%
  arrange(match(id2, muestras_comunes))

cat("✓ Muestras alineadas:", length(muestras_comunes), "\n")
```

## Panel A — Scores MOFA2 por estado de remisión DORIS

El estado de remisión DORIS es una variable **completamente externa** al modelo MOFA2: no formó parte de ninguno de los dos bloques de entrada (transcriptómico ni proteómico). Su uso como variable de anotación permite una validación clínica independiente de los factores latentes.

```{r panel_doris, fig.cap="Panel A. Distribución de los scores de los factores latentes MOFA2 según el estado de remisión DORIS (variable externa al modelo). Los violines representan la densidad de distribución; los puntos muestran observaciones individuales.", fig.width=10, fig.height=5}
col_doris <- c("No" = "#4575b4", "Sí" = "#d73027")

p_doris <- plot_factor(
  MOFAobject_trained,
  factors      = factores_activos,
  color_by     = "doris",
  dot_size     = 1.5,
  dodge        = TRUE,
  legend       = TRUE,
  add_violin   = TRUE,
  violin_alpha = 0.3
) +
  scale_color_manual(values = col_doris, name = "Remisión DORIS") +
  scale_fill_manual(values  = col_doris, name = "Remisión DORIS") +
  theme_minimal(base_size = 12) +
  labs(
    title    = "Panel A — Scores MOFA2 por estado de remisión DORIS",
    subtitle = "Variable externa al modelo (no usada como input en MOFA2)"
  )

print(p_doris)
ggsave(paste0(ruta_fig, "PanelA_FactoresDORIS.png"),
       plot = p_doris, width = 10, height = 5, dpi = 300, bg = "white")
```

## Panel B — Scores MOFA2 por estado LLDAS

```{r panel_lldas, fig.cap="Panel B. Distribución de los scores de los factores latentes MOFA2 según el estado LLDAS (variable externa al modelo).", fig.width=10, fig.height=5}
col_lldas <- c("No" = "#4575b4", "Sí" = "#d73027")

p_lldas <- plot_factor(
  MOFAobject_trained,
  factors      = factores_activos,
  color_by     = "lldas",
  dot_size     = 1.5,
  dodge        = TRUE,
  legend       = TRUE,
  add_violin   = TRUE,
  violin_alpha = 0.3
) +
  scale_color_manual(values = col_lldas, name = "Estado LLDAS") +
  scale_fill_manual(values  = col_lldas, name = "Estado LLDAS") +
  theme_minimal(base_size = 12) +
  labs(
    title    = "Panel B — Scores MOFA2 por estado LLDAS",
    subtitle = "Variable externa al modelo (no usada como input en MOFA2)"
  )

print(p_lldas)
ggsave(paste0(ruta_fig, "PanelB_FactoresLLDAS.png"),
       plot = p_lldas, width = 10, height = 5, dpi = 300, bg = "white")
```

## Panel C — Scores MOFA2 coloreados por SLEDAI-2K continuo

```{r panel_sledai, fig.cap="Panel C. Scores de los factores latentes MOFA2 coloreados por el valor continuo del SLEDAI-2K. Variable externa al modelo.", fig.width=10, fig.height=5}
p_sledai <- plot_factor(
  MOFAobject_trained,
  factors  = factores_activos,
  color_by = "sledai_cat",
  dot_size = 1.5
) +
  scale_color_distiller(palette = "YlOrRd", direction = 1,
                        name = "SLEDAI-2K") +
  theme_minimal(base_size = 12) +
  labs(
    title    = "Panel C — Scores MOFA2 coloreados por SLEDAI-2K",
    subtitle = "Variable externa al modelo"
  )

print(p_sledai)
ggsave(paste0(ruta_fig, "PanelC_FactoresSLEDAI.png"),
       plot = p_sledai, width = 10, height = 5, dpi = 300, bg = "white")
```

## Panel D — Scores MOFA2 coloreados por SLE-DAS continuo

```{r panel_sledas, fig.cap="Panel D. Scores de los factores latentes MOFA2 coloreados por el valor continuo del SLE-DAS. Variable externa al modelo.", fig.width=10, fig.height=5}
p_sledas <- plot_factor(
  MOFAobject_trained,
  factors  = factores_activos,
  color_by = "sledas_cat",
  dot_size = 1.5
) +
  scale_color_distiller(palette = "YlOrRd", direction = 1,
                        name = "SLE-DAS") +
  theme_minimal(base_size = 12) +
  labs(
    title    = "Panel D — Scores MOFA2 coloreados por SLE-DAS",
    subtitle = "Variable externa al modelo"
  )

print(p_sledas)
ggsave(paste0(ruta_fig, "PanelD_FactoresSLEDAS.png"),
       plot = p_sledas, width = 10, height = 5, dpi = 300, bg = "white")
```

## Tabla de correlaciones Spearman — Factores × Covariables clínicas

```{r tabla_corr_clin}
clin_cont <- list(
  list(var = "sledai", etiq = "SLEDAI-2K"),
  list(var = "sledas", etiq = "SLE-DAS"),
  list(var = "slicc",  etiq = "SLICC-SDI")
)

corr_tabla <- purrr::map_dfr(clin_cont, function(cv) {
  y <- df_alin[[cv$var]]
  purrr::map_dfr(colnames(fs_alin), function(fac) {
    x   <- fs_alin[, fac]
    idx <- complete.cases(x, y)
    ct  <- cor.test(x[idx], y[idx], method = "spearman",
                    exact = FALSE)
    tibble(
      Covariable = cv$etiq,
      Factor     = fac,
      rho        = round(ct$estimate, 3),
      p_valor    = round(ct$p.value,  4)
    )
  })
}) %>%
  mutate(
    p_adj = round(p.adjust(p_valor, method = "BH"), 4),
    Sig   = case_when(
      p_adj < 0.001 ~ "***",
      p_adj < 0.01  ~ "**",
      p_adj < 0.05  ~ "*",
      TRUE          ~ "ns"
    )
  )

kable(corr_tabla,
      caption   = "Tabla 5. Correlaciones de Spearman entre los factores latentes MOFA2 y las covariables clínicas continuas (corrección FDR de Benjamini-Hochberg).",
      col.names = c("Covariable", "Factor", "ρ Spearman", "p", "p adj (BH)", "Sig."),
      align     = "llcccc") %>%
  kable_styling(bootstrap_options = c("striped", "hover", "condensed"),
                full_width = FALSE, font_size = 13) %>%
  footnote(
    general = "ρ: coeficiente de Spearman. p adj: p-valor ajustado por FDR (Benjamini-Hochberg). *** p < 0,001; ** p < 0,01; * p < 0,05; ns: no significativo. Todas las covariables son externas al modelo MOFA2.",
    general_title = "Nota"
  )
```

## Tabla de Wilcoxon — Factores × Variables binarias de remisión

```{r wilcoxon_factores}
scores_clin <- tibble(
  id2 = rownames(fs_alin),
  F1  = fs_alin[, "Factor1"],
  F2  = fs_alin[, "Factor2"],
  F3  = fs_alin[, "Factor3"],
  F4  = fs_alin[, "Factor4"]
) %>%
  left_join(df_mofa %>% select(id2, lldas, doris), by = "id2") %>%
  mutate(
    lldas_num = as.integer(lldas) - 1L,   # "No"→0, "Sí"→1
    doris_num = as.integer(doris) - 1L
  )

resultados_wilcox <- purrr::map_dfr(c("F1", "F2", "F3", "F4"), function(fac) {
  purrr::map_dfr(list(
    list(var = "lldas_num", etiq = "LLDAS"),
    list(var = "doris_num", etiq = "DORIS")
  ), function(v) {
    datos <- scores_clin %>% filter(!is.na(.data[[v$var]]))
    g0 <- datos[[fac]][datos[[v$var]] == 0]
    g1 <- datos[[fac]][datos[[v$var]] == 1]
    wt <- wilcox.test(g0, g1)
    tibble(
      Factor   = fac,
      Variable = v$etiq,
      n_No     = length(g0),
      n_Si     = length(g1),
      W        = round(wt$statistic, 1),
      p_valor  = round(wt$p.value, 4)
    )
  })
}) %>%
  mutate(
    p_adj = round(p.adjust(p_valor, method = "BH"), 4),
    Sig   = case_when(
      p_adj < 0.001 ~ "***",
      p_adj < 0.01  ~ "**",
      p_adj < 0.05  ~ "*",
      TRUE          ~ "ns"
    )
  )

kable(resultados_wilcox,
      caption   = "Tabla 6. Test de Wilcoxon-Mann-Whitney entre los scores de los factores latentes MOFA2 y las variables binarias de remisión clínica (LLDAS y DORIS).",
      col.names = c("Factor", "Variable", "n No", "n Sí", "W",
                    "p", "p adj (BH)", "Sig."),
      align     = "llcccccc") %>%
  kable_styling(bootstrap_options = c("striped", "hover", "condensed"),
                full_width = FALSE, font_size = 13) %>%
  footnote(
    general = "Test de Wilcoxon-Mann-Whitney bilateral. n No: no cumple criterios de remisión; n Sí: cumple criterios. p adj: FDR Benjamini-Hochberg. *** p<0,001; ** p<0,01; * p<0,05; ns: no significativo. LLDAS y DORIS son variables externas al modelo MOFA2.",
    general_title = "Nota"
  )
```

