---
title: "Integración multi-ómica de la firma de interferón y biomarcadores séricos en LES"
subtitle: "Análisis DIABLO (mixOmics) — Integración supervisada respecto al estado de remisión DORIS"
author: "Fuensanta Bernal Gómez"
date: "`r format(Sys.Date(), '%d de %B de %Y')`"
output:
  html_document:
    self_contained: true
    toc: true
    toc_float:
      collapsed: false
      smooth_scroll: true
    toc_depth: 3
    number_sections: true
    css: estilos.css
    theme: flatly
    highlight: tango
    df_print: paged
    code_folding: show
    fig_width: 8
    fig_height: 5
---

```{r setup, include=FALSE}
knitr::opts_chunk$set(
  echo        = TRUE,
  warning     = FALSE,
  message     = FALSE,
  fig.path    = "figuras/Integración multiómica DORIS/",  
  dev         = "png",
  dpi         = 300,
  fig.width   = 8,             
  fig.height  = 5,          
  fig.align   = "center",
  bg          = "white",
  cache       = FALSE
)
```
```{r rutas}
ruta_fig <- knitr::opts_chunk$get("fig.path")
dir.create(ruta_fig, showWarnings = FALSE, recursive = TRUE)
```

# Introducción

En este documento se presenta un análisis de **integración multi-ómica supervisada** en pacientes con lupus eritematoso sistémico (LES) mediante el método **DIABLO** (*Data Integration Analysis for Biomarker discovery using Latent cOmponents*) implementado en el paquete `mixOmics` de R [@Rohart2017; @Singh2019].

La variable respuesta se define a partir del estado de **remisión DORIS** (*Definition Of Remission In SLE*), un consenso internacional que establece criterios estrictos de remisión clínica y serológica en LES [@vanVollenhoven2017]. En la cohorte analizada, el estado DORIS mostró la siguiente distribución:

- **No cumple criterios DORIS:** 120 pacientes (47,6 %).
- **Cumple criterios DORIS (remisión):** 132 pacientes (52,4 %).

Por tanto, la muestra se encuentra prácticamente equilibrada en términos de remisión sí/no, lo que resulta especialmente adecuado para el ajuste de modelos supervisados. A efectos de DIABLO se definió una variable dicotómica **remisión DORIS**:

- **Remisión DORIS:** cumple criterios DORIS.
- **No remisión DORIS:** no cumple criterios DORIS.

Como en los diseños previos, se integran dos bloques ómicos medidos en la misma muestra de pacientes:

- **Bloque transcriptómico:** expresión de 72 genes estimulados por interferón (ISGs) cuantificados mediante NanoString nCounter, normalizados y transformados a escala log2.
- **Bloque proteómico sérico:** panel de citocinas (IFN-α, IFN-γ, IL-2, IL-6, IL-8, BAFF), factores del complemento (C3, C4), marcadores de inflamación (PCR), función renal (creatinina), perfil lipídico (colesterol, triglicéridos, HDL, LDL, Apo A-I, Apo B, cociente Apo B/A-I, lipoproteína(a)) y parámetros hepático-nutricionales (GOT, GPT, GGT, proteínas totales).

---

# Carga de paquetes

```{r paquetes}
if (!requireNamespace("BiocManager", quietly = TRUE))
  install.packages("BiocManager")

if (!requireNamespace("mixOmics", quietly = TRUE))
  BiocManager::install("mixOmics")

paquetes_cran <- c(
  "dplyr", "tidyr", "ggplot2", "knitr", "kableExtra",
  "tibble", "forcats", "scales", "purrr", "broom", "ggpubr",
  "RColorBrewer", "reshape2", "VIM"
)

for (pkg in paquetes_cran) {
  if (!requireNamespace(pkg, quietly = TRUE)) install.packages(pkg)
  library(pkg, character.only = TRUE)
}

library(mixOmics)

select <- dplyr::select
filter <- dplyr::filter
```

---

# Paleta de colores

```{r paleta}
col_doris_remision   <- "#238b45"   # verde oscuro — Cumple DORIS
col_doris_noremision <- "#a1d99b"   # verde claro  — No cumple DORIS

col_diablo <- c("Cumple" = col_doris_remision, "No_cumple" = col_doris_noremision)
```

---

# Bloque 1. Preparación de datos

## Importación del dataset

```{r importar_datos}
df <- readRDS("DataSet_CorrelacionBivariada.rds")
df <- as.data.frame(df)

cat("Dimensiones:", nrow(df), "filas x", ncol(df), "columnas\n")
head(names(df), 10)
```

## Definición de la variable de remisión DORIS

Se asume que el estado DORIS está codificado en una variable binaria o categórica (por ejemplo `doris`), con niveles que indican si el paciente **cumple** o **no cumple** criterios. Si en el dataset el nombre o codificación difieren, será necesario adaptar esta sección.

```{r definir_doris}
df <- df %>% filter(!is.na(doris))

# Si doris está en formato numérico 0/1
if (is.numeric(df$doris)) {
  df <- df %>%
    mutate(
      doris_estado = case_when(
        doris == 1 ~ "Cumple",
        doris == 0 ~ "No_cumple",
        TRUE       ~ NA_character_
      )
    )
} else {
  # Si doris ya está en texto/categoría, adapte aquí
  df <- df %>%
    mutate(
      doris_estado = case_when(
        doris %in% c("Remision", "Cumple", "Si", "Sí", "Yes") ~ "Cumple",
        doris %in% c("No", "No_cumple", "Activa")              ~ "No_cumple",
        TRUE                                                        ~ NA_character_
      )
    )
}

# Factor con orden: primero remisión

df <- df %>%
  mutate(
    doris_estado = factor(doris_estado,
                          levels = c("Cumple", "No_cumple"))
  )

# Eliminar posibles NA generados en la recodificación

df <- df %>% filter(!is.na(doris_estado))

cat("Distribución remisión DORIS (cumple / no cumple):\n")
print(table(df$doris_estado))
cat(paste0("→ Cumple DORIS: ",
           sum(df$doris_estado == "Cumple"), " (",
           round(100 * mean(df$doris_estado == "Cumple"), 1), "%)\n"))
cat(paste0("→ No cumple DORIS: ",
           sum(df$doris_estado == "No_cumple"), " (",
           round(100 * mean(df$doris_estado == "No_cumple"), 1), "%)\n"))
```

## Definición de los bloques ómicos

### Bloque transcriptómico (ISGs)

```{r definir_isgs}
isg_genes <- c(
  "BDCA1","BST2","CEACAM1","CMPK2","CXCL10","CXCL9","DDX60","DNAJA1",
  "EIFAK2","EPSTI1","GBP1","GBP4","GBP5","HERC5","HERC6","IFI16","IFI27",
  "IFI35","IFI44","IFI44L","IFI6","IFIH1","IFIT1","IFIT2","IFIT3","IFIT5",
  "IFITM1","IFITM3","IL1RN","IL6","IRF1","IRF7","ISG15","ISG20","LAMP3",
  "LGALS3BP","LY6E","MX1","MX2","MYD88","NC0A7","NT5C3B","OAS1","OAS2",
  "OAS3","OASL","PARP12","PARP9","PHF11","PLSCR1","PRKR","PSMB9","RSAD2",
  "RTP4","SAMD9L","SERPING1","SIGLEC1","SOCS1","SP100","SP140","SPATS2L",
  "STAT1","TAP1","TNFAIP6","TNFSF10","TRIM38","TYK2","UB2L6","UNC93B1",
  "USP18","XAF1","ZBP1"
)

isg_disponibles <- intersect(isg_genes, names(df))
cat("Genes ISG disponibles:", length(isg_disponibles), "de", length(isg_genes), "\n")
```

### Bloque proteómico sérico

```{r definir_proteinas}
proteinas_sericas <- c(
  "IFNapgml", "IFNgpgml", "IL2pgml", "IL6pgml", "IL8pgml", "baffpgml",
  "c3", "c4",
  "pcrmgl", "creatinina",
  "colesterol", "trigli", "hdl", "ldl", "apoa1", "apob", "apoba",
  "lipoprotein_a",
  "got", "gpt", "ggt", "prot_tot"
)

proteinas_disponibles <- intersect(proteinas_sericas, names(df))
cat("Proteínas séricas disponibles:", length(proteinas_disponibles), "\n")
cat("→", paste(proteinas_disponibles, collapse = ", "), "\n")
```

## Datos faltantes e imputación en el bloque proteómico

```{r missing_proteinas}
missing_prot <- df %>%
  select(all_of(proteinas_disponibles)) %>%
  summarise(across(everything(), ~ round(100 * mean(is.na(.)), 1))) %>%
  pivot_longer(everything(), names_to = "Variable", values_to = "Pct_NA") %>%
  arrange(desc(Pct_NA))

kable(missing_prot,
      caption   = "Tabla 1. Porcentaje de datos faltantes en el bloque proteómico sérico.",
      col.names = c("Variable", "% Faltantes"),
      align     = "lc") %>%
  kable_styling(bootstrap_options = c("striped", "hover", "condensed"),
                full_width = FALSE, font_size = 13) %>%
  footnote(general = "Las variables con >70% de datos faltantes se excluyen del bloque proteómico; el resto se imputan mediante kNN (k = 5).",
           general_title = "Nota")
```

## Construcción de matrices de bloques y variable respuesta

```{r construir_bloques}
prot_excluir <- missing_prot %>% filter(Pct_NA > 70) %>% pull(Variable)
prot_incluir <- setdiff(proteinas_disponibles, prot_excluir)

cat("Variables proteómicas excluidas (>70% NA):", length(prot_excluir), "\n")
if (length(prot_excluir) > 0) cat(" →", paste(prot_excluir, collapse = ", "), "\n")
cat("Variables proteómicas incluidas:", length(prot_incluir), "\n")

df_diablo <- df %>% filter(!is.na(doris_estado))
cat("\nN total con doris_estado disponible:", nrow(df_diablo), "\n")

stopifnot("id2" %in% names(df_diablo))

# Bloque transcriptómico
bloque_isg <- df_diablo %>%
  select(all_of(isg_disponibles)) %>%
  as.matrix()
rownames(bloque_isg) <- df_diablo$id2

# Bloque proteómico: imputación kNN + transformación log2
bloque_prot_raw <- df_diablo %>%
  select(all_of(prot_incluir)) %>%
  as.matrix()
rownames(bloque_prot_raw) <- df_diablo$id2

if (any(is.na(bloque_prot_raw))) {
  cat("\nImputando valores faltantes en bloque proteómico (kNN, k = 5)...\n")
  ids_originales <- rownames(bloque_prot_raw)
  bloque_prot_imp <- VIM::kNN(as.data.frame(bloque_prot_raw), k = 5, imp_var = FALSE)
  bloque_prot_imp <- as.matrix(bloque_prot_imp)
  rownames(bloque_prot_imp) <- ids_originales
} else {
  bloque_prot_imp <- bloque_prot_raw
}

bloque_prot <- log2(bloque_prot_imp + 1)
rownames(bloque_prot) <- rownames(bloque_prot_imp)

cat("Bloque ISG — dimensiones:", nrow(bloque_isg), "×", ncol(bloque_isg), "\n")
cat("Bloque proteómico — dimensiones:", nrow(bloque_prot), "×", ncol(bloque_prot), "\n")

# Variable respuesta Y: remisión DORIS (cumple / no cumple)
Y <- df_diablo$doris_estado
names(Y) <- df_diablo$id2

cat("\nDistribución de Y (DORIS remisión / no remisión):\n")
print(table(Y))

# Verificación de alineación
stopifnot(identical(rownames(bloque_isg), rownames(bloque_prot)))
stopifnot(identical(rownames(bloque_isg), names(Y)))

cat("\n✓ Alineación correcta de muestras en ambos bloques y en Y.\n")

data_list <- list(
  transcriptomica = bloque_isg,
  proteomica      = bloque_prot
)
```

---

# Bloque 2. Diseño de DIABLO y sintonización de hiperparámetros

## Matriz de diseño

```{r diseno}
design_matrix <- matrix(
  data     = 0.1,
  nrow     = length(data_list),
  ncol     = length(data_list),
  dimnames = list(names(data_list), names(data_list))
)

diag(design_matrix) <- 0
design_matrix
```

## Selección del número de componentes (modelo preliminar)

```{r ncomp_prelim}
ncomp_test   <- 5
keepX_inicial <- list(
  transcriptomica = rep(20, ncomp_test),
  proteomica      = rep(10, ncomp_test)
)

set.seed(123)
diablo_prelim <- block.splsda(
  X      = data_list,
  Y      = Y,
  ncomp  = ncomp_test,
  keepX  = keepX_inicial,
  design = design_matrix
)

cat("Modelo preliminar ajustado con ncomp =", ncomp_test, "\n")
```

```{r perf_ncomp, fig.cap="Figura 1. Tasa de error de clasificación balanceado (BER) por componente (validación cruzada M-fold, M = 5, 10 repeticiones). Se selecciona el número de componentes que minimiza el BER global con criterio de parsimonia.", cache=TRUE}
set.seed(123)
perf_prelim <- perf(
  diablo_prelim,
  validation  = "Mfold",
  folds       = 5,
  nrepeat     = 10,
  progressBar = FALSE
)

werr <- perf_prelim$WeightedVote.error.rate

ber_centroids <- werr$centroids.dist["Overall.BER", 1:ncomp_test]
ber_maxdist   <- werr$max.dist      ["Overall.BER", 1:ncomp_test]

err_comp <- data.frame(
  Componente     = 1:ncomp_test,
  BER_centroides = round(ber_centroids, 3),
  BER_max_dist   = round(ber_maxdist,   3)
)

kable(err_comp,
      caption   = "Tabla 2. Tasa de error de clasificación balanceado (BER) por número de componentes (validación cruzada M-fold, M = 5, 10 repeticiones).",
      col.names = c("N.º Componentes", "BER centroides", "BER max.dist"),
      align     = "ccc") %>%
  kable_styling(bootstrap_options = c("striped", "hover", "condensed"),
                full_width = FALSE, font_size = 13) %>%
  footnote(general = "BER = Balanced Error Rate. Se selecciona el ncomp que minimice el BER global con criterio de parsimonia.",
           general_title = "Nota")

plot(perf_prelim)
title(main = "Tasa de error por componente — Validación cruzada M-fold")

# Número de componentes óptimo (puede fijarse manualmente, por ejemplo ncomp_opt <- 2)
ncomp_opt <- which.min(ber_centroids)
cat("\nNúmero óptimo de componentes (según BER centroides): ncomp =", ncomp_opt, "\n")
```

```{r}
# Se fija ncomp = 2 por parsimonia e interpretabilidad del modelo (mixOmics).
ncomp_opt <- 2
cat("Número de componentes fijado para el modelo final DIABLO: ncomp =", ncomp_opt, "\n")
```

## Sintonización de keepX

```{r tune_keepX, cache=TRUE}
test_keepX <- list(
  transcriptomica = c(10, 15, 20, 25, 30),
  proteomica      = c(5, 8, 10, 12, 15)
)

set.seed(123)
tune_diablo <- tune.block.splsda(
  X           = data_list,
  Y           = Y,
  ncomp       = ncomp_opt,
  test.keepX  = test_keepX,
  design      = design_matrix,
  validation  = "Mfold",
  folds       = 5,
  nrepeat     = 10,
  dist        = "centroids.dist",
  progressBar = FALSE
)

keepX_opt <- tune_diablo$choice.keepX
keepX_opt

kable(
  data.frame(
    Bloque = names(keepX_opt),
    Comp_1 = sapply(keepX_opt, function(x) x[1]),
    Comp_2 = sapply(keepX_opt, function(x) ifelse(length(x) >= 2, x[2], NA)),
    check.names = FALSE
  ),
  caption   = "Tabla 3. Número óptimo de variables seleccionadas por bloque y componente (keepX).",
  col.names = c("Bloque", "Comp 1", "Comp 2"),
  align     = "lcc"
) %>%
  kable_styling(bootstrap_options = c("striped", "hover", "condensed"),
                full_width = FALSE, font_size = 13) %>%
  footnote(general = "Selección mediante tune.block.splsda() con CV M-fold (M = 5, 10 repeticiones) y criterio centroids.dist.",
           general_title = "Nota")
```

---

# Bloque 3. Modelo DIABLO final

```{r modelo_final}
set.seed(123)
diablo_final <- block.splsda(
  X      = data_list,
  Y      = Y,
  ncomp  = ncomp_opt,
  keepX  = keepX_opt,
  design = design_matrix
)

cat("Modelo DIABLO final ajustado.\n")
cat("Número de componentes:", ncomp_opt, "\n")
cat("N muestras:", nrow(bloque_isg), "\n")
cat("Clases Y:", paste(levels(Y), collapse = " / "), "\n")
```

## Varianza explicada por componente y bloque

```{r varianza}
extraer_varianza <- function(modelo, bloques = names(modelo$prop_expl_var)) {
  purrr::map_dfr(
    bloques,
    function(blk) {
      vexp <- modelo$prop_expl_var[[blk]]
      tibble::tibble(
        Bloque     = blk,
        Componente = paste0("Comp ", seq_along(vexp)),
        Var_expl   = round(vexp * 100, 2),
        Var_acum   = round(cumsum(vexp) * 100, 2)
      )
    }
  )
}

expl_var <- extraer_varianza(diablo_final,
                             bloques = c("transcriptomica", "proteomica"))

kable(expl_var,
      caption   = "Tabla 4. Varianza explicada (%) por componente y bloque en el modelo DIABLO final.",
      col.names = c("Bloque", "Componente", "Var. explicada (%)", "Var. acumulada (%)"),
      align     = "lccc") %>%
  kable_styling(bootstrap_options = c("striped", "hover", "condensed"),
                full_width = FALSE, font_size = 13) %>%
  footnote(general = "Varianza explicada por cada componente latente en el espacio de cada bloque ómico. Se excluye el bloque Y para evitar la interpretación artifactual del valor acumulado >100%.",
           general_title = "Nota")
```

## Variables seleccionadas por bloque

```{r loadings}
extraer_loadings <- function(modelo, bloque, comp, n_top = 20) {
  ld_mat <- modelo$loadings[[bloque]]
  ld_vec <- ld_mat[, comp]
  ld_vec <- ld_vec[ld_vec != 0]
  ld_df <- data.frame(
    Variable    = names(ld_vec),
    Loading     = round(as.numeric(ld_vec), 4),
    Loading_abs = round(abs(as.numeric(ld_vec)), 4),
    stringsAsFactors = FALSE
  )
  ld_df[order(-ld_df$Loading_abs), ][1:min(n_top, nrow(ld_df)), ]
}

# ── Tabla 5A: Top 15 ISGs — Componente 1 ─────────────────────────────────────
tab_isg_c1 <- extraer_loadings(diablo_final, "transcriptomica", 1, n_top = 15)

kable(tab_isg_c1,
      caption   = "Tabla 5A. Top 15 ISGs seleccionados en el Componente 1 (bloque transcriptómico).",
      col.names = c("Gen ISG", "Loading", "Abs.Loading"),
      align     = "lcc") %>%
  kable_styling(bootstrap_options = c("striped", "hover", "condensed"),
                full_width = FALSE, font_size = 13)

# ── Tabla 5B: Proteínas séricas — Componente 1 ───────────────────────────────
etiq_prot_tabla <- c(
  IFNapgml      = "IFN-α",                   IFNgpgml = "IFN-γ",
  IL2pgml       = "IL-2",                    IL6pgml  = "IL-6",
  IL8pgml       = "IL-8",                    baffpgml = "BAFF",
  c3            = "C3",                       c4       = "C4",
  pcrmgl        = "PCR (mg/L)",              creatinina = "Creatinina (mg/dL)",
  colesterol    = "Colesterol total (mg/dL)", trigli   = "Triglicéridos (mg/dL)",
  hdl           = "HDL (mg/dL)",             ldl      = "LDL (mg/dL)",
  apoa1         = "Apo A-I (mg/dL)",         apob     = "Apo B (mg/dL)",
  apoba         = "Cociente Apo B/A-I",      lipoprotein_a = "Lipoproteína(a) (mg/dL)",
  got           = "GOT/AST (U/L)",           gpt      = "GPT/ALT (U/L)",
  ggt           = "GGT (U/L)",               prot_tot = "Proteínas totales (g/dL)"
)

tab_prot_c1 <- extraer_loadings(diablo_final, "proteomica", 1,
                                n_top = length(prot_incluir))

tab_prot_c1$Etiqueta <- ifelse(tab_prot_c1$Variable %in% names(etiq_prot_tabla),
                               etiq_prot_tabla[tab_prot_c1$Variable],
                               tab_prot_c1$Variable)

kable(tab_prot_c1[, c("Etiqueta", "Loading", "Loading_abs")],
      caption   = "Tabla 5B. Proteínas séricas seleccionadas en el Componente 1 (bloque proteómico).",
      col.names = c("Proteína sérica", "Loading", "Abs.Loading"),
      align     = "lcc") %>%
  kable_styling(bootstrap_options = c("striped", "hover", "condensed"),
                full_width = FALSE, font_size = 13)
```


---

# Bloque 4. Evaluación del modelo final

## Tasa de error de clasificación y AUC

```{r perf_final, cache=TRUE, fig.cap="Figura 2. Rendimiento del modelo DIABLO final (validación cruzada M-fold, M = 5, 10 repeticiones)."}

# AUROC por bloque y componente (función auroc() de mixOmics)
set.seed(123)
auroc_c1 <- auroc(diablo_final, roc.comp = 1, print = FALSE)
auroc_c2 <- auroc(diablo_final, roc.comp = 2, print = FALSE)

bloques <- names(data_list)

auc1 <- numeric(length(bloques))
auc2 <- numeric(length(bloques))

for (i in seq_along(bloques)) {
  blk       <- bloques[i]
  auc1[[i]] <- round(auroc_c1[[blk]]$comp1[1, "AUC"], 3)
  auc2[[i]] <- round(auroc_c2[[blk]]$comp2[1, "AUC"], 3)
}

auc_tabla <- data.frame(
  Bloque       = bloques,
  AUC_Comp1    = auc1,
  AUC_Comp2    = auc2,
  Interp_Comp1 = ifelse(auc1 >= 0.80, "Bueno",
                 ifelse(auc1 >= 0.70, "Moderado",
                 ifelse(auc1 >= 0.60, "Bajo", "Sin discriminación"))),
  Interp_Comp2 = ifelse(auc2 >= 0.80, "Bueno",
                 ifelse(auc2 >= 0.70, "Moderado",
                 ifelse(auc2 >= 0.60, "Bajo", "Sin discriminación")))
)

kable(auc_tabla,
      caption   = "Tabla 6. AUROC del modelo DIABLO por bloque ómico y componente.",
      col.names = c("Bloque", "AUC Comp 1", "AUC Comp 2",
                    "Interpretación Comp 1", "Interpretación Comp 2"),
      align     = "lcccc") %>%
  kable_styling(bootstrap_options = c("striped", "hover", "condensed"),
                full_width = FALSE, font_size = 13) %>%
  footnote(general = "AUROC calculado mediante auroc() de mixOmics. Bueno ≥ 0,80; Moderado 0,70–0,79; Bajo 0,60–0,69; Sin discriminación < 0,60.",
           general_title = "Nota")
```

---

# Bloque 5. Visualización integrativa

## Panel A: Mapa de individuos (plotIndiv)

```{r plotIndiv, fig.cap="Panel A. Representación de los individuos en el espacio de los componentes latentes de DIABLO (Comp 1 y 2) para cada bloque ómico. El color codifica el estado de remisión clínica según DORIS. Las elipses representan el intervalo de confianza del 95% de cada grupo.", fig.width=10, fig.height=5}

plotIndiv(
  diablo_final,
  ind.names     = FALSE,
  group         = Y,
  pch           = c(16, 17)[as.integer(Y)],
  col.per.group = col_diablo,
  legend        = TRUE,
  ellipse       = TRUE,
  ellipse.level = 0.95,
  title         = "Panel A — Sample plot por bloque",
  size.title    = 14,
  legend.title  = "Remisión DORIS"
)

png(paste0(ruta_fig, "PanelA_SamplePlot.png"), width = 3000, height = 1800, res = 300)
plotIndiv(
  diablo_final,
  ind.names     = FALSE,
  group         = Y,
  pch           = c(16, 17)[as.integer(Y)],
  col.per.group = col_diablo,
  legend        = TRUE,
  ellipse       = TRUE,
  ellipse.level = 0.95,
  title         = "Panel A — Sample plot por bloque",
  size.title    = 14,
  legend.title  = "Remisión DORIS"
)
dev.off()
```

## Panel B: plotDiablo — scatter entre bloques + correlación de Pearson

```{r panelB_plotDiablo, fig.cap="Panel B. Scatter plot entre los bloques ómicos (diagonal superior) y correlación de Pearson entre los componentes de cada bloque (diagonal inferior), generado con plotDiablo(). Permite evaluar la concordancia entre los componentes latentes de transcriptómica y proteómica respecto a la variable respuesta.", fig.width=7, fig.height=7}
plotDiablo(diablo_final,
           ncomp         = 1,
           col.per.group = col_diablo,
           ind.names     = FALSE)

png(paste0(ruta_fig, "PanelB_plotDiablo.png"), width = 2400, height = 2400, res = 300)
plotDiablo(diablo_final,
           ncomp         = 1,
           col.per.group = col_diablo,
           ind.names     = FALSE)
dev.off()
```

## Panel C: Arrow plot

El *arrow plot* representa cada muestra como un vector que conecta su proyección en el bloque transcriptómico (origen) con su proyección en el bloque proteómico (punta). Flechas cortas indican alta correlación inter-bloque para esa muestra.

```{r plotArrow, fig.cap="Panel C. Arrow plot DIABLO. Cada flecha conecta la proyección de una muestra en el bloque transcriptómico (base) con su proyección en el bloque proteómico (punta). Flechas cortas indican alta concordancia inter-bloque.", fig.width=8, fig.height=6}
plotArrow(
  diablo_final,
  ind.names     = FALSE,
  group         = Y,
  col.per.group = col_diablo,
  legend        = TRUE,
  title         = "Panel C — Arrow plot (Transcriptómica vs Proteómica)",
  legend.title  = "Remisión DORIS"
)

png(paste0(ruta_fig, "PanelC_ArrowPlot.png"), width = 2400, height = 1800, res = 300)
plotArrow(
  diablo_final,
  ind.names     = FALSE,
  group         = Y,
  col.per.group = col_diablo,
  legend        = TRUE,
  title         = "Panel C — Arrow plot (Transcriptómica vs Proteómica)",
  legend.title  = "Remisión DORIS"
)
dev.off()
```

## Panel D: Correlación inter-bloque (scores Componente 1)

```{r corr_bloques, fig.cap="Panel D. Correlación de Pearson entre los scores del Componente 1 de los bloques transcriptómico y proteómico. Cada punto representa un paciente, coloreado según su estado de remisión clínica por DORIS."}
sc_isg  <- diablo_final$variates$transcriptomica[, 1]
sc_prot <- diablo_final$variates$proteomica[, 1]

r_pearson <- round(cor(sc_isg, sc_prot, method = "pearson"), 3)

scores_df <- tibble(
  ISG_Comp1  = sc_isg,
  Prot_Comp1 = sc_prot,
  Grupo      = Y
)

p_corr <- ggplot(scores_df, aes(x = ISG_Comp1, y = Prot_Comp1, color = Grupo)) +
  geom_point(size = 2.5, alpha = 0.85) +
  geom_smooth(method = "lm", se = TRUE, color = "grey30", linetype = "dashed") +
  scale_color_manual(values = col_diablo, name = "Remision DORIS") +
  labs(title    = "Panel D — Correlacion inter-bloque (Componente 1)",
       subtitle = paste0("r de Pearson = ", r_pearson),
       x        = "Score Comp 1 - Bloque ISGs",
       y        = "Score Comp 1 - Bloque Proteomica") +
  theme_minimal(base_size = 13) +
  theme(plot.title      = element_text(face = "bold"),
        legend.position = "bottom")

print(p_corr)
ggsave(paste0(ruta_fig, "PanelD_CorrBloques.png"), plot = p_corr,
       width = 8, height = 6, dpi = 300, bg = "white")
```

## Panel E: Clustered Image Map (CIM)

El *cimDiablo* es un mapa de calor de las correlaciones entre las variables seleccionadas de todos los bloques

```{r panelE_CIM, fig.cap="Panel E. Mapa de imagen agrupado (CIM, Clustered Image Map) de la firma multi-omica seleccionada en el Componente 1. Las muestras se representan en filas (coloreadas segun el grupo) y las variables seleccionadas en columnas. La agrupacion jerarquica se realizo con distancia euclidea y enlace completo. El gradiente de color indica la intensidad de expresion/concentracion relativa.", fig.width=10, fig.height=8}
cimDiablo(
  diablo_final,
  comp         = 1,
  row.names    = FALSE,
  col.names    = TRUE,
  clust.method = c("complete", "complete"),
  dist.method  = c("euclidean", "euclidean"),
  margins      = c(8, 20),
  title        = "Panel E (DORIS) - CIM (Comp 1)"
)

png(paste0(ruta_fig, "PanelE_CIM.png"), width = 3200, height = 2800, res = 300)
cimDiablo(
  diablo_final,
  comp         = 1,
  row.names    = FALSE,
  col.names    = TRUE,
  clust.method = c("complete", "complete"),
  dist.method  = c("euclidean", "euclidean"),
  margins      = c(8, 20),
  title        = "Panel E (DORIS) - CIM (Comp 1)"
)
dev.off()
```

## Panel F: Circos plot

El *circos plot* visualiza las correlaciones entre las variables seleccionadas de los dos bloques en el espacio del componente latente 1. Las líneas conectan pares de variables con correlación (en módulo) superior al umbral especificado.


```{r panelF_circos, fig.cap="Panel F. Circos plot de la firma multi-omica. Los enlaces marrones indican correlaciones positivas (r > 0,7) y los negros correlaciones negativas (r < -0,7) entre las variables seleccionadas en el Componente 1. El nombre de cada variable aparece en el cuadrante correspondiente al bloque omico de origen.", fig.width=8, fig.height=8}
circosPlot(
  diablo_final,
  comp           = 1,
  cutoff         = 0.7,
  line           = FALSE,
  color.blocks   = c("#2166ac", "#d6604d"),
  color.cor      = c("#8B4513", "black"),
  size.labels    = 1.2,
  size.variables = 0.8
)

png(paste0(ruta_fig, "PanelF_Circos.png"), width = 2800, height = 2800, res = 300)
circosPlot(
  diablo_final,
  comp           = 1,
  cutoff         = 0.7,
  line           = FALSE,
  color.blocks   = c("#2166ac", "#d6604d"),
  color.cor      = c("#8B4513", "black"),
  size.labels    = 1.2,
  size.variables = 0.8
)
dev.off()
```

## Panel G: Correlation Circle plot

```{r panelG_corrCircle, fig.cap="Panel G. Grafico de circulo de correlaciones (Correlation Circle plot). Cada punto representa una variable seleccionada (azul: ISGs; rojo: proteinas sericas) proyectada en el espacio de los Componentes 1 y 2 de DIABLO. Las variables proximas al borde exterior del circulo unitario presentan alta correlacion con los componentes latentes.", fig.width=8, fig.height=7}
plotVar(
  diablo_final,
  comp      = c(1, 2),
  var.names = list(transcriptomica = TRUE, proteomica = TRUE),
  style     = "graphics",
  legend    = TRUE,
  col       = c("#2166ac", "#d6604d"),
  pch       = c(16, 17),
  cex       = c(2, 2),
  title     = "Panel G - Correlation Circle plot (Comp 1 vs 2)"
)

png(paste0(ruta_fig, "PanelG_CorrCircle.png"), width = 2800, height = 2400, res = 300)
plotVar(
  diablo_final,
  comp      = c(1, 2),
  var.names = list(transcriptomica = TRUE, proteomica = TRUE),
  style     = "graphics",
  legend    = TRUE,
  col       = c("#2166ac", "#d6604d"),
  pch       = c(16, 17),
  cex       = c(2, 2),
  title     = "Panel G - Correlation Circle plot (Comp 1 vs 2)"
)
dev.off()
```

## Panel H: Relevance Network

```{r panelH_network, fig.cap="Panel H. Red de relevancia de la firma multi-omica. Los nodos representan las variables seleccionadas en el Componente 1 (azul: ISGs; rojo: proteinas sericas). Las aristas conectan pares de variables con correlacion absoluta superior a 0,7. El grosor de la arista es proporcional a la fuerza de la correlacion.", fig.width=10, fig.height=8}
network(
  diablo_final,
  comp        = list(transcriptomica = 1, proteomica = 1),
  blocks      = c("transcriptomica", "proteomica"),
  color.node  = c("#2166ac", "#d6604d"),
  cutoff      = 0.7,
  shape.node  = c("circle", "rectangle"),
  size.node   = 0.5,
  lty.edge    = "solid",
  interactive = FALSE
)

png(paste0(ruta_fig, "PanelH_Network.png"), width = 3200, height = 2800, res = 300)
network(
  diablo_final,
  comp        = list(transcriptomica = 1, proteomica = 1),
  blocks      = c("transcriptomica", "proteomica"),
  color.node  = c("#2166ac", "#d6604d"),
  cutoff      = 0.7,
  shape.node  = c("circle", "rectangle"),
  size.node   = 0.5,
  lty.edge    = "solid",
  interactive = FALSE
)
dev.off()
```

---

# Bloque 6. Exportación del dataset integrado

```{r exportar}
scores_isg  <- as.data.frame(diablo_final$variates$transcriptomica)
colnames(scores_isg) <- paste0("DIABLO_ISG_Comp", seq_len(ncol(scores_isg)))

scores_prot <- as.data.frame(diablo_final$variates$proteomica)
colnames(scores_prot) <- paste0("DIABLO_Prot_Comp", seq_len(ncol(scores_prot)))

scores_isg  <- tibble(id2 = rownames(scores_isg))  %>% bind_cols(scores_isg)
scores_prot <- tibble(id2 = rownames(scores_prot)) %>% bind_cols(scores_prot)

df_final <- df_diablo %>%
  left_join(scores_isg,  by = "id2") %>%
  left_join(scores_prot, by = "id2")

cat("Dimensiones del dataset integrado:", nrow(df_final), "filas x", ncol(df_final), "columnas\n")

saveRDS(df_final, "DataSet_Multiomico_DORIS.rds")
cat("\n✓ Objeto guardado como 'DataSet_Multiomico_DORIS.rds'\n")
```


