---
title: "Integración multi-ómica de la firma de interferón y biomarcadores séricos en LES"
subtitle: "Modelo predictivo LASSO · Regresión logística penalizada con validación cruzada"
author: "Fuensanta Bernal Gómez"
date: "`r format(Sys.Date(), '%d de %B de %Y')`"
output:
  html_document:
    self_contained: true
    toc: true
    toc_float:
      collapsed: false
      smooth_scroll: true
    toc_depth: 3
    number_sections: true
    css: estilos.css
    theme: flatly
    highlight: tango
    df_print: paged
    code_folding: show
    fig_width: 8
    fig_height: 5
---

```{r setup, include=FALSE}
knitr::opts_chunk$set(
  echo    = TRUE,
  warning = FALSE,
  message = FALSE,
  fig.path = "figuras/LASSO/",
  dev      = "png",
  dpi      = 300,
  fig.width  = 8,
  fig.height = 5,
  fig.align  = "center",
  bg    = "white",
  cache = FALSE
)
ruta_fig <- knitr::opts_chunk$get("fig.path")
dir.create(ruta_fig, showWarnings = FALSE, recursive = TRUE)
```

---

# Introducción

En este documento se presenta la construcción y validación de un **modelo predictivo de actividad clínica** en pacientes con lupus eritematoso sistémico (LES) mediante **regresión logística penalizada LASSO** (*Least Absolute Shrinkage and Selection Operator*), implementado con el paquete `glmnet` de R [@Friedman2010; @Tibshirani1996].

El modelo LASSO se aplica de forma independiente para cada uno de los **cinco desenlaces clínicos** evaluados en el análisis DIABLO previo:

- **Remisión SLEDAI-2K**: SLEDAI-2K = 0 (remisión) vs. SLEDAI-2K ≥ 1 (actividad) [@Gladman2002].
- **Remisión SLE-DAS**: SLE-DAS < 2,08 (remisión) vs. SLE-DAS ≥ 2,08 (no remisión) [@Zen2016].
- **Daño acumulado SLICC-SDI**: SDI = 0 (sin daño) vs. SDI ≥ 1 (con daño) [@Gladman1996].
- **Remisión DORIS**: cumple vs. no cumple criterios DORIS [@vanVollenhoven2017].
- **Remisión estricta compuesta**: cumplimiento simultáneo de SLEDAI-2K = 0, SLE-DAS < 2,08 y SLICC-SDI = 0.

La **variable respuesta Y** se adapta en cada sección a la definición clínica correspondiente. Los predictores incluyen las **dos capas ómicas** integradas en el análisis DIABLO: el bloque transcriptómico (72 ISGs del panel NanoString nCounter, escala log2 normalizada) y el bloque proteómico sérico (18 variables tras exclusión de las variables con >70% de datos faltantes, transformadas a log2 tras imputación kNN).

El análisis se estructura en los siguientes bloques:

1. **Bloque 1. Preparación de datos**: importación del dataset, definición de la variable respuesta, construcción de la matriz de predictores unificada y gestión de datos faltantes.
2. **Bloque 2. Ajuste del modelo LASSO con validación cruzada**: selección del parámetro de regularización óptimo λ mediante validación cruzada 10-fold, ajuste del modelo final y extracción de coeficientes no nulos.
3. **Bloque 3. Evaluación del modelo**: curva ROC, AUC, sensibilidad, especificidad y comparación con biomarcadores individuales (IFN-α sérico, C3, C4).
4. **Bloque 4. Visualización e interpretación**: gráfico de coeficientes LASSO, trayectorias de regularización y comparación de AUC entre modelos.
5. **Bloque 5. Exportación de resultados**: dataset con scores de riesgo, coeficientes y métricas de rendimiento.

---

# Carga de paquetes

```{r paquetes, message=FALSE, warning=FALSE}
if (!requireNamespace("BiocManager", quietly = TRUE))
  install.packages("BiocManager")

paquetescran <- c(
  "dplyr", "tidyr", "ggplot2", "knitr", "kableExtra",
  "tibble", "forcats", "scales", "purrr", "broom", "ggpubr",
  "RColorBrewer", "reshape2", "VIM",
  "glmnet", "pROC", "caret", "plotROC"
)

for (pkg in paquetescran) {
  if (!requireNamespace(pkg, quietly = TRUE)) install.packages(pkg)
  library(pkg, character.only = TRUE)
}

# Evitar conflictos de nombres
select <- dplyr::select
filter <- dplyr::filter
```

---

# Paleta de colores

```{r paleta}
# Paleta común para los cinco modelos (coherente con los RMD de DIABLO)
col_sledai  <- "#cb181d"   # rojo oscuro — SLEDAI-2K
col_sledas  <- "#2171b5"   # azul — SLE-DAS
col_slicc   <- "#238b45"   # verde — SLICC-SDI
col_doris   <- "#6a51a3"   # púrpura — DORIS
col_estricta <- "#8c6d31"  # marrón — Remisión estricta

# Colores por grupo (genérico, positivo = evento = remisión/sin daño)
col_pos <- "#fc8d59"   # naranja — clase positiva (remisión / sin daño)
col_neg <- "#91bfdb"   # azul claro — clase negativa (actividad / daño)

# Paleta para comparación de modelos individuales vs. multiómica
col_lasso  <- "#252525"
col_ifna   <- "#d94801"
col_c3     <- "#2171b5"
col_c4     <- "#238b45"
```

---

# Bloque 1. Preparación de datos

## Importación del dataset

Se importa el objeto `DataSet_CorrelacionBivariada.rds` generado en el documento anterior (*Asociación de la firma transcriptómica de interferón tipo I con índices de actividad y biomarcadores séricos en LES*), que contiene las variables clínicas, las citoquinas séricas, la expresión relativa de cada gen, el IFN-score de 72 ISGs y la clasificación IFN-high/IFN-low para los pacientes LES.

```{r importar}
df <- readRDS("DataSet_CorrelacionBivariada.rds")
df <- as.data.frame(df)
cat("Dimensiones", nrow(df), "filas x", ncol(df), "columnas\n")
```

## Definición de los genes ISG y variables proteómicas

```{r definir-variables}
# --- ISGs del panel NanoString (72 genes, escala log2 normalizada) -----------
isggenes <- c(
  "BDCA1","BST2","CEACAM1","CMPK2","CXCL10","CXCL9","DDX60","DNAJA1",
  "EIFAK2","EPSTI1","GBP1","GBP4","GBP5","HERC5","HERC6","IFI16","IFI27",
  "IFI35","IFI44","IFI44L","IFI6","IFIH1","IFIT1","IFIT2","IFIT3","IFIT5",
  "IFITM1","IFITM3","IL1RN","IL6","IRF1","IRF7","ISG15","ISG20","LAMP3",
  "LGALS3BP","LY6E","MX1","MX2","MYD88","NC0A7","NT5C3B","OAS1","OAS2",
  "OAS3","OASL","PARP12","PARP9","PHF11","PLSCR1","PRKR","PSMB9","RSAD2",
  "RTP4","SAMD9L","SERPING1","SIGLEC1","SOCS1","SP100","SP140","SPATS2L",
  "STAT1","TAP1","TNFAIP6","TNFSF10","TRIM38","TYK2","UB2L6","UNC93B1",
  "USP18","XAF1","ZBP1"
)

isgdisponibles <- intersect(isggenes, names(df))
cat("Genes ISG disponibles en el dataset", length(isgdisponibles), "de", length(isggenes))

# --- Bloque proteómico (variables con ≤70% datos faltantes) ------------------
proteinassericas <- c(
  "IFNapgml", "IFNgpgml", "IL2pgml", "IL6pgml", "IL8pgml", "baffpgml",
  "c3", "c4",
  "pcrmgl", "creatinina",
  "colesterol", "trigli", "hdl", "ldl", "apoa1", "apob", "apoba",
  "lipoprotein_a",
  "got", "gpt", "ggt", "prot_tot"
)

proteinasdisponibles <- intersect(proteinassericas, names(df))
cat("Proteínas séricas disponibles", length(proteinasdisponibles))
```

## Exclusión de variables con >70% de datos faltantes

## Exclusión de variables con >70% de datos faltantes

```{r faltantes-prot}
umbral_na <- 0.70

missingprot <- df %>%
  dplyr::select(all_of(proteinasdisponibles)) %>%
  summarise(across(everything(), ~ round(100 * mean(is.na(.)), 1))) %>%
  pivot_longer(everything(), names_to = "Variable", values_to = "PctNA") %>%
  arrange(desc(PctNA))

# Etiquetas legibles
etiqprot <- c(
  pcrmgl       = "PCR mg/L",
  creatinina   = "Creatinina mg/dL",
  colesterol   = "Colesterol total mg/dL",
  trigli       = "Triglicéridos mg/dL",
  hdl          = "HDL mg/dL",
  ldl          = "LDL mg/dL",
  apoa1        = "Apo A-I mg/dL",
  apob         = "Apo B mg/dL",
  apoba        = "Cociente Apo B/A-I",
  lipoproteina = "Lipoproteína(a) mg/dL",
  c3           = "C3 mg/dL",
  c4           = "C4 mg/dL",
  got          = "GOT/AST U/L",
  gpt          = "GPT/ALT U/L",
  ggt          = "GGT U/L",
  prot_tot      = "Proteínas totales g/dL",
  IFNapgml     = "IFN-α pg/mL",
  IFNgpgml     = "IFN-γ pg/mL",
  IL2pgml      = "IL-2 pg/mL",
  IL6pgml      = "IL-6 pg/mL",
  IL8pgml      = "IL-8 pg/mL",
  baffpgml     = "BAFF pg/mL"
)

missingprot <- missingprot %>%
  mutate(Etiqueta = ifelse(Variable %in% names(etiqprot),
                           etiqprot[Variable], Variable))

kable(missingprot %>% dplyr::select(Etiqueta, PctNA),
      caption = "Tabla 1. Porcentaje de datos faltantes en el bloque proteómico sérico.",
      col.names = c("Variable", "% Faltantes"),
      align = "lc") %>%
  kable_styling(bootstrap_options = c("striped","hover","condensed"),
                full_width = FALSE, font_size = 13) %>%
  footnote(general = paste0(
    "Proteínas con >70% de datos faltantes se excluyen del bloque proteómico. ",
    "La imputación de valores faltantes restantes se realiza mediante el método kNN (k=5)."),
    general_title = "Nota")

# Variables a incluir (≤70% NA)
protincluir <- missingprot %>%
  filter(PctNA <= umbral_na * 100) %>%
  pull(Variable)

cat("Variables proteómicas incluidas en LASSO:", length(protincluir))
```



## Construcción de la matriz de predictores unificada

El modelo LASSO recibe una **única matriz de predictores** X que combina los dos bloques ómicos (transcriptómico + proteómico) en lugar de la estructura de lista que requiere DIABLO. Esta concatenación horizontal es coherente con el enfoque de regresión penalizada multivariante.

```{r construir-X}

# Bloque transcriptómico
isg_mat <- df %>%
  dplyr::select(all_of(isgdisponibles)) %>%
  as.matrix()
rownames(isg_mat) <- df$id2

# Bloque proteómico 
prot_mat <- df %>%
  dplyr::select(all_of(protincluir)) %>%
  as.matrix()
rownames(prot_mat) <- df$id2

# Imputación kNN (k=5) si hay valores faltantes
if (any(is.na(prot_mat))) {
  cat("Imputando valores faltantes en bloque proteómico (kNN, k=5)...\n")
  ids_orig <- rownames(prot_mat)
  prot_imp <- VIM::kNN(as.data.frame(prot_mat), k = 5, imp_var = FALSE)
  prot_imp <- as.matrix(prot_imp)
  rownames(prot_imp) <- ids_orig
} else {
  prot_imp <- prot_mat
}

# Transformación log2
bloque_prot_log2 <- log2(prot_imp + 1)
rownames(bloque_prot_log2) <- rownames(prot_imp)

# Matriz unificada: ISGs + proteómica
X_full <- cbind(isg_mat, bloque_prot_log2)

cat("Dimensiones de la matriz de predictores X:", nrow(X_full), "filas x",
    ncol(X_full), "columnas\n")
cat("  → ISGs:", length(isgdisponibles),
    "| Proteínas:", ncol(bloque_prot_log2), "\n")
```

---

# Bloque 2. Modelos LASSO por desenlace

Para cada desenlace se sigue el mismo flujo analítico:

1. Definición de la **variable respuesta binaria** Y.
2. Alineación de la matriz X con Y (exclusión de casos con Y faltante).
3. **Validación cruzada 10-fold** con `cv.glmnet` para seleccionar λ.
4. Ajuste del **modelo final** con λ óptimo (criterio: `lambda.1se` por parsimonia o `lambda.min` si BER es muy alto).
5. Extracción de **coeficientes no nulos** (variables seleccionadas).

## SLEDAI-2K

### Definición de Y

```{r lasso-sledai-y}
# Remisión SLEDAI-2K: 0 = remisión, 1 = actividad
df_sledai <- df %>%
  filter(!is.na(sledai)) %>%
  mutate(
    Y_sledai = case_when(
      sledai == 0 ~ "Remision",
      TRUE        ~ "Activo"
    ),
    Y_sledai = factor(Y_sledai, levels = c("Remision","Activo"))
  )

cat("Distribución Y_sledai:\n")
print(table(df_sledai$Y_sledai))

# Alinear X con Y
X_sledai <- X_full[df_sledai$id2, ]
Y_sledai <- df_sledai$Y_sledai
names(Y_sledai) <- df_sledai$id2

stopifnot(identical(rownames(X_sledai), names(Y_sledai)))
cat("N total para LASSO SLEDAI:", nrow(X_sledai))
```

### Validación cruzada y selección de λ

```{r lasso-sledai-cv}
set.seed(123)

# cv.glmnet con familia binomial y métrica AUC
cv_sledai <- cv.glmnet(
  x        = X_sledai,
  y        = Y_sledai,
  family   = "binomial",
  alpha    = 1,            # LASSO puro
  nfolds   = 10,
  type.measure = "auc",
  standardize  = TRUE
)

# Parámetros lambda
lambda_min_sledai  <- cv_sledai$lambda.min
lambda_1se_sledai  <- cv_sledai$lambda.1se

cat(sprintf("λ mínimo (AUC máximo): %.6f\n", lambda_min_sledai))
cat(sprintf("λ 1SE   (parsimonia):  %.6f\n", lambda_1se_sledai))

# Tabla resumen
kable(
  data.frame(
    Criterio    = c("lambda.min (AUC máximo)", "lambda.1se (parsimonia)"),
    Lambda      = round(c(lambda_min_sledai, lambda_1se_sledai), 6),
    AUC_medio   = round(c(
      cv_sledai$cvm[cv_sledai$lambda == lambda_min_sledai],
      cv_sledai$cvm[cv_sledai$lambda == lambda_1se_sledai]
    ), 3)
  ),
  caption = "Tabla 2a. Selección de λ en el modelo LASSO — Remisión SLEDAI-2K.",
  col.names = c("Criterio", "λ", "AUC medio CV"),
  align = "lcc"
) %>%
  kable_styling(bootstrap_options = c("striped","hover","condensed"),
                full_width = FALSE, font_size = 13)
```

```{r lasso-sledai-cv-plot, fig.cap="Figura 1a. Curva de validación cruzada (AUC) en función de log(λ) — Modelo SLEDAI-2K."}
# Aumentar margen superior para que quepan título + nº de variables
op <- par(mar = c(5, 4, 5, 2) + 0.1)

# Curva CV de glmnet sin título (lo añadimos con mtext)
plot(cv_sledai,
     main = "",
     xlab = "-Log(λ)",
     ylab = "AUC")

# Líneas verticales para lambda.min y lambda.1se
abline(v = log(lambda_min_sledai), col = col_sledai, lty = 4, lwd = 1.5)
abline(v = log(lambda_1se_sledai),  col = "gray40",    lty = 3, lwd = 1.5)

# Título, un poco más arriba para no pisar los números superiores
mtext("CV LASSO — Remisión SLEDAI-2K",
      side = 3, line = 3, cex = 1.2)

# Leyenda
legend("bottomright",
       legend = c("lambda.min", "lambda.1se"),
       col    = c(col_sledai, "gray40"),
       lty    = c(4, 3),
       lwd    = 1.5,
       cex    = 0.8)

# Restaurar parámetros gráficos
par(op)
```


### Modelo final y coeficientes

```{r lasso-sledai-final}
# Ajuste con lambda.1se (parsimonia)
modelo_sledai <- glmnet(
  x      = X_sledai,
  y      = Y_sledai,
  family = "binomial",
  alpha  = 1,
  lambda = lambda_1se_sledai,
  standardize = TRUE
)

# Extracción de coeficientes no nulos
coef_sledai <- coef(modelo_sledai)
coef_df_sledai <- data.frame(
  Variable   = rownames(coef_sledai),
  Coeficiente = as.numeric(coef_sledai)
) %>%
  filter(Coeficiente != 0, Variable != "(Intercept)") %>%
  mutate(AbsCoef = abs(Coeficiente)) %>%
  arrange(desc(AbsCoef))

cat("Variables seleccionadas por LASSO (λ=1SE):", nrow(coef_df_sledai))

kable(
  coef_df_sledai %>% dplyr::select(Variable, Coeficiente, AbsCoef),
  caption = "Tabla 3a. Coeficientes LASSO no nulos — Remisión SLEDAI-2K (λ=1SE).",
  col.names = c("Variable", "Coeficiente", "abs.Coeficiente"),
  digits = 4,
  align = "lcc"
) %>%
  kable_styling(bootstrap_options = c("striped","hover","condensed"),
                full_width = FALSE, font_size = 13) %>%
  footnote(general = "Solo se muestran variables con coeficiente LASSO ≠ 0 tras penalización con λ=1SE.",
           general_title = "Nota")
```

---

## SLE-DAS 

### Definición de Y

```{r lasso-sledas-y}
df_sledas <- df %>%
  filter(!is.na(sledas)) %>%
  mutate(
    Y_sledas = case_when(
      sledas < 2.08 ~ "Remision",
      TRUE          ~ "NoRemision"
    ),
    Y_sledas = factor(Y_sledas, levels = c("Remision","NoRemision"))
  )

cat("Distribución Y_sledas:\n")
print(table(df_sledas$Y_sledas))

X_sledas <- X_full[df_sledas$id2, ]
Y_sledas  <- df_sledas$Y_sledas
names(Y_sledas) <- df_sledas$id2

stopifnot(identical(rownames(X_sledas), names(Y_sledas)))
cat("N total para LASSO SLE-DAS:", nrow(X_sledas))
```

### Validación cruzada y selección de λ

```{r lasso-sledas-cv}
set.seed(123)

cv_sledas <- cv.glmnet(
  x = X_sledas, y = Y_sledas,
  family = "binomial", alpha = 1, nfolds = 10,
  type.measure = "auc", standardize = TRUE
)

lambda_min_sledas <- cv_sledas$lambda.min
lambda_1se_sledas <- cv_sledas$lambda.1se

cat(sprintf("λ mínimo: %.6f\n", lambda_min_sledas))
cat(sprintf("λ 1SE:    %.6f\n", lambda_1se_sledas))

kable(
  data.frame(
    Criterio  = c("lambda.min", "lambda.1se"),
    Lambda    = round(c(lambda_min_sledas, lambda_1se_sledas), 6),
    AUC_medio = round(c(
      cv_sledas$cvm[cv_sledas$lambda == lambda_min_sledas],
      cv_sledas$cvm[cv_sledas$lambda == lambda_1se_sledas]
    ), 3)
  ),
  caption = "Tabla 2b. Selección de λ en el modelo LASSO — Remisión SLE-DAS.",
  col.names = c("Criterio", "λ", "AUC medio CV"), align = "lcc"
) %>%
  kable_styling(bootstrap_options = c("striped","hover","condensed"),
                full_width = FALSE, font_size = 13)
```

```{r lasso-sledas-cv-plot, fig.cap="Figura 1b. Curva CV LASSO — Remisión SLE-DAS."}
# Aumentar margen superior para que quepan título + nº de variables
op <- par(mar = c(5, 4, 5, 2) + 0.1)

# Curva CV de glmnet sin título (lo añadimos con mtext)
plot(cv_sledas,
     main = "",
     xlab = "-Log(λ)",
     ylab = "AUC")

# Líneas verticales para lambda.min y lambda.1se
abline(v = log(lambda_min_sledas), col = col_sledas, lty = 4, lwd = 1.5)
abline(v = log(lambda_1se_sledas),  col = "gray40",    lty = 3, lwd = 1.5)

# Título, un poco más arriba para no pisar los números superiores
mtext("CV LASSO — Remisión SLEDAS",
      side = 3, line = 3, cex = 1.2)

# Leyenda
legend("bottomright",
       legend = c("lambda.min", "lambda.1se"),
       col    = c(col_sledas, "gray40"),
       lty    = c(4, 3),
       lwd    = 1.5,
       cex    = 0.8)

# Restaurar parámetros gráficos
par(op)
```

### Modelo final y coeficientes

```{r lasso-sledas-final}
modelo_sledas <- glmnet(
  x = X_sledas, y = Y_sledas,
  family = "binomial", alpha = 1,
  lambda = lambda_1se_sledas, standardize = TRUE
)

coef_sledas    <- coef(modelo_sledas)
coef_df_sledas <- data.frame(
  Variable    = rownames(coef_sledas),
  Coeficiente = as.numeric(coef_sledas)
) %>%
  filter(Coeficiente != 0, Variable != "(Intercept)") %>%
  mutate(AbsCoef = abs(Coeficiente)) %>%
  arrange(desc(AbsCoef))

cat("Variables seleccionadas (λ=1SE):", nrow(coef_df_sledas))

kable(coef_df_sledas %>% dplyr::select(Variable, Coeficiente, AbsCoef),
      caption = "Tabla 3b. Coeficientes LASSO no nulos — Remisión SLE-DAS (λ=1SE).",
      col.names = c("Variable","Coeficiente","abs.Coeficiente"),
      digits = 4, align = "lcc") %>%
  kable_styling(bootstrap_options = c("striped","hover","condensed"),
                full_width = FALSE, font_size = 13)
```

---

## SLICC-SDI 

### Definición de Y

```{r lasso-slicc-y}
df_slicc <- df %>%
  filter(!is.na(slicc)) %>%
  mutate(
    Y_slicc = case_when(
      slicc == 0 ~ "SinDano",
      TRUE       ~ "ConDano"
    ),
    Y_slicc = factor(Y_slicc, levels = c("SinDano", "ConDano"))
  ) %>%
  filter(!is.na(Y_slicc))

cat("Distribución Y_slicc:\n")
print(table(df_slicc$Y_slicc))

X_slicc <- X_full[df_slicc$id2, ]
Y_slicc  <- df_slicc$Y_slicc
names(Y_slicc) <- df_slicc$id2

stopifnot(identical(rownames(X_slicc), names(Y_slicc)))
cat("N total para LASSO SLICC-SDI:", nrow(X_slicc), "\n")
```

### Validación cruzada y selección de λ

```{r lasso-slicc-cv}
set.seed(123)

cv_slicc <- cv.glmnet(
  x = X_slicc, y = Y_slicc,
  family = "binomial", alpha = 1, nfolds = 10,
  type.measure = "auc", standardize = TRUE
)

lambda_min_slicc <- cv_slicc$lambda.min
lambda_1se_slicc <- cv_slicc$lambda.1se

cat(sprintf("λ mínimo: %.6f\n", lambda_min_slicc))
cat(sprintf("λ 1SE:    %.6f\n", lambda_1se_slicc))

kable(
  data.frame(
    Criterio  = c("lambda.min","lambda.1se"),
    Lambda    = round(c(lambda_min_slicc, lambda_1se_slicc), 6),
    AUC_medio = round(c(
      cv_slicc$cvm[cv_slicc$lambda == lambda_min_slicc],
      cv_slicc$cvm[cv_slicc$lambda == lambda_1se_slicc]
    ), 3)
  ),
  caption = "Tabla 2c. Selección de λ — SLICC-SDI.",
  col.names = c("Criterio","λ","AUC medio CV"), align = "lcc"
) %>%
  kable_styling(bootstrap_options = c("striped","hover","condensed"),
                full_width = FALSE, font_size = 13)
```

```{r lasso-slicc-cv-plot, fig.cap="Figura 1c. Curva CV LASSO — SLICC-SDI."}
# Aumentar margen superior para que quepan título + nº de variables
op <- par(mar = c(5, 4, 5, 2) + 0.1)

# Curva CV de glmnet sin título (lo añadimos con mtext)
plot(cv_slicc,
     main = "",
     xlab = "-Log(λ)",
     ylab = "AUC")

# Líneas verticales para lambda.min y lambda.1se
abline(v = log(lambda_min_slicc), col = col_slicc, lty = 4, lwd = 1.5)
abline(v = log(lambda_1se_slicc),  col = "gray40",    lty = 3, lwd = 1.5)

# Título, un poco más arriba para no pisar los números superiores
mtext("CV LASSO — Remisión SLICC",
      side = 3, line = 3, cex = 1.2)

# Leyenda
legend("bottomright",
       legend = c("lambda.min", "lambda.1se"),
       col    = c(col_slicc, "gray40"),
       lty    = c(4, 3),
       lwd    = 1.5,
       cex    = 0.8)

# Restaurar parámetros gráficos
par(op)
```

### Modelo final y coeficientes

```{r lasso-slicc-final}
modelo_slicc <- glmnet(
  x = X_slicc, y = Y_slicc,
  family = "binomial", alpha = 1,
  lambda = lambda_1se_slicc, standardize = TRUE
)

coef_slicc    <- coef(modelo_slicc)
coef_df_slicc <- data.frame(
  Variable    = rownames(coef_slicc),
  Coeficiente = as.numeric(coef_slicc)
) %>%
  filter(Coeficiente != 0, Variable != "(Intercept)") %>%
  mutate(AbsCoef = abs(Coeficiente)) %>%
  arrange(desc(AbsCoef))

cat("Variables seleccionadas (λ=1SE):", nrow(coef_df_slicc))

kable(coef_df_slicc %>% dplyr::select(Variable, Coeficiente, AbsCoef),
      caption = "Tabla 3c. Coeficientes LASSO no nulos — SLICC-SDI (λ=1SE).",
      col.names = c("Variable","Coeficiente","abs.Coeficiente"),
      digits = 4, align = "lcc") %>%
  kable_styling(bootstrap_options = c("striped","hover","condensed"),
                full_width = FALSE, font_size = 13)
```

---

## DORIS 

### Definición de Y

```{r lasso-doris-y}

df_doris <- df %>%
  filter(!is.na(doris)) %>%
  mutate(
    Y_doris = case_when(
      as.character(doris) == "Sí" ~ "Cumple",
      as.character(doris) == "No" ~ "NoCumple",
      TRUE                        ~ NA_character_
    ),
    Y_doris = factor(Y_doris, levels = c("Cumple", "NoCumple"))
  ) %>%
  filter(!is.na(Y_doris))

cat("Distribución Y_doris:\n")
print(table(df_doris$Y_doris))

X_doris <- X_full[df_doris$id2, ]
Y_doris  <- df_doris$Y_doris
names(Y_doris) <- df_doris$id2

stopifnot(identical(rownames(X_doris), names(Y_doris)))
cat("N total para LASSO DORIS:", nrow(X_doris), "\n")
```

### Validación cruzada y selección de λ

```{r lasso-doris-cv}
set.seed(123)

cv_doris <- cv.glmnet(
  x = X_doris, y = Y_doris,
  family = "binomial", alpha = 1, nfolds = 10,
  type.measure = "auc", standardize = TRUE
)

lambda_min_doris <- cv_doris$lambda.min
lambda_1se_doris  <- cv_doris$lambda.1se

kable(
  data.frame(
    Criterio  = c("lambda.min","lambda.1se"),
    Lambda    = round(c(lambda_min_doris, lambda_1se_doris), 6),
    AUC_medio = round(c(
      cv_doris$cvm[cv_doris$lambda == lambda_min_doris],
      cv_doris$cvm[cv_doris$lambda == lambda_1se_doris]
    ), 3)
  ),
  caption = "Tabla 2d. Selección de λ — DORIS.",
  col.names = c("Criterio","λ","AUC medio CV"), align = "lcc"
) %>%
  kable_styling(bootstrap_options = c("striped","hover","condensed"),
                full_width = FALSE, font_size = 13)
```

```{r lasso-doris-cv-plot, fig.cap="Figura 1d. Curva CV LASSO — DORIS."}
# Aumentar margen superior para que quepan título + nº de variables
op <- par(mar = c(5, 4, 5, 2) + 0.1)

# Curva CV de glmnet sin título (lo añadimos con mtext)
plot(cv_doris,
     main = "",
     xlab = "-Log(λ)",
     ylab = "AUC")

# Líneas verticales para lambda.min y lambda.1se
abline(v = log(lambda_min_doris), col = col_doris, lty = 4, lwd = 1.5)
abline(v = log(lambda_1se_doris),  col = "gray40",    lty = 3, lwd = 1.5)

# Título, un poco más arriba para no pisar los números superiores
mtext("CV LASSO — Remisión DORIS",
      side = 3, line = 3, cex = 1.2)

# Leyenda
legend("bottomright",
       legend = c("lambda.min", "lambda.1se"),
       col    = c(col_doris, "gray40"),
       lty    = c(4, 3),
       lwd    = 1.5,
       cex    = 0.8)

# Restaurar parámetros gráficos
par(op)
```

### Modelo final y coeficientes

```{r lasso-doris-final}
modelo_doris <- glmnet(
  x = X_doris, y = Y_doris,
  family = "binomial", alpha = 1,
  lambda = lambda_1se_doris, standardize = TRUE
)

coef_doris    <- coef(modelo_doris)
coef_df_doris <- data.frame(
  Variable    = rownames(coef_doris),
  Coeficiente = as.numeric(coef_doris)
) %>%
  filter(Coeficiente != 0, Variable != "(Intercept)") %>%
  mutate(AbsCoef = abs(Coeficiente)) %>%
  arrange(desc(AbsCoef))

cat("Variables seleccionadas (λ=1SE):", nrow(coef_df_doris))

kable(coef_df_doris %>% dplyr::select(Variable, Coeficiente, AbsCoef),
      caption = "Tabla 3d. Coeficientes LASSO no nulos — DORIS (λ=1SE).",
      col.names = c("Variable","Coeficiente","abs.Coeficiente"),
      digits = 4, align = "lcc") %>%
  kable_styling(bootstrap_options = c("striped","hover","condensed"),
                full_width = FALSE, font_size = 13)
```

---

## Remisión Estricta 

### Definición de Y

```{r lasso-estricta-y}
varsnecesarias <- c("sledai","sledas","slicc")
varsfaltantes  <- setdiff(varsnecesarias, names(df))

if (length(varsfaltantes) > 0)
  stop(paste("No se encuentran:", paste(varsfaltantes, collapse=", ")))

df_estricta <- df %>%
  filter(!is.na(sledai), !is.na(sledas), !is.na(slicc)) %>%
  mutate(
    crit_sledai = sledai == 0,
    crit_sledas = sledas < 2.08,
    crit_slicc  = slicc  == 0,
    Y_estricta  = case_when(
      crit_sledai & crit_sledas & crit_slicc ~ "RemisionEstricta",
      TRUE                                   ~ "NoRemisionEstricta"
    ),
    Y_estricta = factor(Y_estricta,
                        levels = c("RemisionEstricta","NoRemisionEstricta"))
  )

cat("Distribución Y_estricta:\n")
print(table(df_estricta$Y_estricta))

X_estricta <- X_full[df_estricta$id2, ]
Y_estricta  <- df_estricta$Y_estricta
names(Y_estricta) <- df_estricta$id2

stopifnot(identical(rownames(X_estricta), names(Y_estricta)))
cat("N total para LASSO Remisión Estricta:", nrow(X_estricta))
```

### Validación cruzada y selección de λ

```{r lasso-estricta-cv}
set.seed(123)

cv_estricta <- cv.glmnet(
  x = X_estricta, y = Y_estricta,
  family = "binomial", alpha = 1, nfolds = 10,
  type.measure = "auc", standardize = TRUE
)

lambda_min_estricta <- cv_estricta$lambda.min
lambda_1se_estricta <- cv_estricta$lambda.1se

kable(
  data.frame(
    Criterio  = c("lambda.min","lambda.1se"),
    Lambda    = round(c(lambda_min_estricta, lambda_1se_estricta), 6),
    AUC_medio = round(c(
      cv_estricta$cvm[cv_estricta$lambda == lambda_min_estricta],
      cv_estricta$cvm[cv_estricta$lambda == lambda_1se_estricta]
    ), 3)
  ),
  caption = "Tabla 2e. Selección de λ — Remisión estricta compuesta.",
  col.names = c("Criterio","λ","AUC medio CV"), align = "lcc"
) %>%
  kable_styling(bootstrap_options = c("striped","hover","condensed"),
                full_width = FALSE, font_size = 13)
```

```{r lasso-estricta-cv-plot, fig.cap="Figura 1e. Curva CV LASSO — Remisión estricta."}
# Aumentar margen superior para que quepan título + nº de variables
op <- par(mar = c(5, 4, 5, 2) + 0.1)

# Curva CV de glmnet sin título (lo añadimos con mtext)
plot(cv_estricta,
     main = "",
     xlab = "-Log(λ)",
     ylab = "AUC")

# Líneas verticales para lambda.min y lambda.1se
abline(v = log(lambda_min_estricta), col = col_estricta, lty = 4, lwd = 1.5)
abline(v = log(lambda_1se_estricta),  col = "gray40",    lty = 3, lwd = 1.5)

# Título, un poco más arriba para no pisar los números superiores
mtext("CV LASSO — Remisión Estricta",
      side = 3, line = 3, cex = 1.2)

# Leyenda
legend("bottomright",
       legend = c("lambda.min", "lambda.1se"),
       col    = c(col_estricta, "gray40"),
       lty    = c(4, 3),
       lwd    = 1.5,
       cex    = 0.8)

# Restaurar parámetros gráficos
par(op)
```

### Modelo final y coeficientes

```{r lasso-estricta-final}
modelo_estricta <- glmnet(
  x = X_estricta, y = Y_estricta,
  family = "binomial", alpha = 1,
  lambda = lambda_1se_estricta, standardize = TRUE
)

coef_estricta    <- coef(modelo_estricta)
coef_df_estricta <- data.frame(
  Variable    = rownames(coef_estricta),
  Coeficiente = as.numeric(coef_estricta)
) %>%
  filter(Coeficiente != 0, Variable != "(Intercept)") %>%
  mutate(AbsCoef = abs(Coeficiente)) %>%
  arrange(desc(AbsCoef))

cat("Variables seleccionadas (λ=1SE):", nrow(coef_df_estricta))

kable(coef_df_estricta %>% dplyr::select(Variable, Coeficiente, AbsCoef),
      caption = "Tabla 3e. Coeficientes LASSO no nulos — Remisión estricta (λ=1SE).",
      col.names = c("Variable","Coeficiente","abs.Coeficiente"),
      digits = 4, align = "lcc") %>%
  kable_styling(bootstrap_options = c("striped","hover","condensed"),
                full_width = FALSE, font_size = 13)
```

---

# Bloque 3. Evaluación del modelo: curvas ROC y AUC

Se estima el rendimiento discriminativo de cada modelo LASSO mediante curvas ROC y el área bajo la curva (AUC) con el paquete `pROC` [@Robin2011], utilizando la probabilidad predicha por el modelo sobre la **muestra completa** (evaluación interna aparente). La validación cruzada del Bloque 2 proporciona las estimaciones de AUC generalizables.

## Función auxiliar para curva ROC

```{r roc-funcion}
calcular_roc <- function(modelo, X, Y, clase_pos = levels(Y)[1]) {
  prob <- predict(modelo, newx = X, type = "response")[, 1]
  Y_bin <- as.numeric(Y == clase_pos)
  roc_obj <- pROC::roc(response  = Y_bin,
                       predictor = prob,
                       quiet     = TRUE,
                       direction = "<")
  return(roc_obj)
}
```

## AUC aparente por desenlace

```{r auc-tabla}
# Calcular ROC para cada modelo
roc_sledai   <- calcular_roc(modelo_sledai,   X_sledai,   Y_sledai,   "Remision")
roc_sledas   <- calcular_roc(modelo_sledas,   X_sledas,   Y_sledas,   "Remision")
roc_slicc    <- calcular_roc(modelo_slicc,    X_slicc,    Y_slicc,    "SinDano")
roc_doris    <- calcular_roc(modelo_doris,    X_doris,    Y_doris,    "Cumple")   
roc_estricta <- calcular_roc(modelo_estricta, X_estricta, Y_estricta, "RemisionEstricta")

# Tabla resumen AUC
tabla_auc <- data.frame(
  Desenlace  = c("SLEDAI-2K", "SLE-DAS", "SLICC-SDI", "DORIS", "Remisión estricta"),
  AUC_lasso  = round(c(
    as.numeric(pROC::auc(roc_sledai)),
    as.numeric(pROC::auc(roc_sledas)),
    as.numeric(pROC::auc(roc_slicc)),
    as.numeric(pROC::auc(roc_doris)),
    as.numeric(pROC::auc(roc_estricta))
  ), 3),
  N_vars     = c(
    nrow(coef_df_sledai),
    nrow(coef_df_sledas),
    nrow(coef_df_slicc),
    nrow(coef_df_doris),
    nrow(coef_df_estricta)
  ),
  Lambda     = round(c(
    lambda_1se_sledai, lambda_1se_sledas, lambda_1se_slicc,
    lambda_1se_doris,  lambda_1se_estricta
  ), 6)
)

kable(tabla_auc,
      caption = "Tabla 4. Rendimiento del modelo LASSO por desenlace (AUC aparente, muestra completa).",
      col.names = c("Desenlace", "AUC LASSO", "Variables seleccionadas", "λ (1SE)"),
      align = "lccc") %>%
  kable_styling(bootstrap_options = c("striped","hover","condensed"),
                full_width = FALSE, font_size = 13) %>%
  footnote(general = paste0(
    "AUC estimado sobre la muestra completa (evaluación interna aparente). ",
    "Las estimaciones generalizables se obtienen del AUC medio en la validación ",
    "cruzada 10-fold reportado en el Bloque 2. λ=1SE: penalización con un error ",
    "estándar por encima del mínimo (criterio de parsimonia)."),
    general_title = "Nota")
```

## Curvas ROC superpuestas (cinco desenlaces)

```{r roc-plot-todos, fig.cap="Figura 3. Curvas ROC del modelo LASSO para los cinco desenlaces clínicos (evaluación interna aparente).", fig.width=7, fig.height=6}
colores_roc <- c(
  "SLEDAI-2K"        = col_sledai,
  "SLE-DAS"          = col_sledas,
  "SLICC-SDI"        = col_slicc,
  "DORIS"            = col_doris,
  "Remisión estricta"= col_estricta
)

roc_list <- list(
  "SLEDAI-2K"         = roc_sledai,
  "SLE-DAS"           = roc_sledas,
  "SLICC-SDI"         = roc_slicc,
  "DORIS"             = roc_doris,
  "Remisión estricta" = roc_estricta
)

# Base vacía
plot(0, 0, type = "n",
     xlim = c(1, 0), ylim = c(0, 1),
     xlab = "1 – Especificidad",
     ylab = "Sensibilidad",
     main = "Curvas ROC — Modelo LASSO (cinco desenlaces)")
abline(a = 0, b = 1, lty = 2, col = "gray60")

for (nm in names(roc_list)) {
  r  <- roc_list[[nm]]
  sp <- rev(r$specificities)
  se <- rev(r$sensitivities)
  lines(1 - sp, se, col = colores_roc[nm], lwd = 2)
}

legend("topright",
       legend = paste0(names(roc_list), "  (AUC=",
                       round(sapply(roc_list, function(r) as.numeric(pROC::auc(r))), 2), ")"),
       col    = colores_roc,
       lwd    = 2, cex = 0.78, bty = "n")
```

## Comparación LASSO vs. biomarcadores individuales

Se compara el AUC del modelo LASSO multi-ómico con el de tres biomarcadores individuales clave (IFN-α sérico, C3 y C4). 

```{r roc-comparacion-sledai, fig.cap="Figura 4. Comparación de curvas ROC: LASSO multi-ómico vs. biomarcadores individuales (desenlace: Remisión SLEDAI-2K).", fig.width=7, fig.height=6}

# ROC biomarcadores individuales
df_roc_comp <- df_sledai %>%
  dplyr::select(id2, IFNapgml, c3, c4)

ids_comun <- intersect(rownames(X_sledai), df_roc_comp$id2)

# Y_comp como factor con dos niveles limpios ← clave del fix
Y_comp <- droplevels(Y_sledai[ids_comun])

idx <- match(ids_comun, df_roc_comp$id2)

roc_ifna_sledai <- pROC::roc(
  response  = Y_comp,
  predictor = df_roc_comp$IFNapgml[idx],
  levels    = c("Activo", "Remision"),
  direction = "<",
  quiet     = TRUE
)
roc_c3_sledai <- pROC::roc(
  response  = Y_comp,
  predictor = df_roc_comp$c3[idx],
  levels    = c("Activo", "Remision"),
  direction = ">",
  quiet     = TRUE
)
roc_c4_sledai <- pROC::roc(
  response  = Y_comp,
  predictor = df_roc_comp$c4[idx],
  levels    = c("Activo", "Remision"),
  direction = ">",
  quiet     = TRUE
)

roc_lasso_comp <- calcular_roc(modelo_sledai,
                               X_sledai[ids_comun, ],
                               droplevels(Y_sledai[ids_comun]),
                               "Remision")

roc_comp_list <- list(
  "LASSO multi-ómico" = roc_lasso_comp,
  "IFN-α sérico"      = roc_ifna_sledai,
  "C3"                = roc_c3_sledai,
  "C4"                = roc_c4_sledai
)
colores_comp <- c(
  "LASSO multi-ómico" = col_lasso,
  "IFN-α sérico"      = col_ifna,
  "C3"                = col_c3,
  "C4"                = col_c4
)

plot(0, 0, type = "n",
     xlim = c(1, 0), ylim = c(0, 1),
     xlab = "1 – Especificidad", ylab = "Sensibilidad",
     main = "ROC: LASSO vs. biomarcadores individuales\n(Desenlace: Remisión SLEDAI-2K)")
abline(a = 0, b = 1, lty = 2, col = "gray60")

lty_vec <- c(1, 2, 2, 2)
for (i in seq_along(roc_comp_list)) {
  nm <- names(roc_comp_list)[i]
  r  <- roc_comp_list[[nm]]
  sp <- rev(r$specificities)
  se <- rev(r$sensitivities)
  lines(1 - sp, se,
        col = colores_comp[nm],
        lwd = ifelse(i == 1, 2.5, 1.5),
        lty = lty_vec[i])
}

legend("topright",
       legend = paste0(names(roc_comp_list), "  (AUC=",
                       round(sapply(roc_comp_list,
                                    function(r) as.numeric(pROC::auc(r))), 2), ")"),
       col  = colores_comp,
       lwd  = c(2.5, 1.5, 1.5, 1.5),
       lty  = lty_vec,
       cex  = 0.8, bty = "n")

# Tabla comparativa de AUC
kable(
  data.frame(
    Modelo = names(roc_comp_list),
    AUC    = round(sapply(roc_comp_list,
                          function(r) as.numeric(pROC::auc(r))), 3)
  ),
  caption = "Tabla 5. AUC comparativo LASSO multi-ómico vs. biomarcadores individuales (Remisión SLEDAI-2K).",
  col.names = c("Modelo/Biomarcador", "AUC (aparente)"),
  align = "lc"
) %>%
  kable_styling(bootstrap_options = c("striped","hover","condensed"),
                full_width = FALSE, font_size = 13) %>%
  footnote(general = "AUC estimado sobre la muestra completa disponible para cada biomarcador.",
           general_title = "Nota")
```

```{r roc-comparacion-sledas, fig.cap="Figura 5. Comparación de curvas ROC: LASSO multi-ómico vs. biomarcadores individuales (desenlace: Remisión SLE-DAS).", fig.width=7, fig.height=6}

df_roc_comp_sledas <- df_sledas %>%
  dplyr::select(id2, IFNapgml, c3, c4)

ids_comun_sledas <- intersect(rownames(X_sledas), df_roc_comp_sledas$id2)
Y_comp_sledas    <- droplevels(Y_sledas[ids_comun_sledas])
idx_sledas       <- match(ids_comun_sledas, df_roc_comp_sledas$id2)

roc_ifna_sledas <- pROC::roc(
  response  = Y_comp_sledas,
  predictor = df_roc_comp_sledas$IFNapgml[idx_sledas],
  levels    = c("NoRemision", "Remision"),
  direction = "<", quiet = TRUE
)
roc_c3_sledas <- pROC::roc(
  response  = Y_comp_sledas,
  predictor = df_roc_comp_sledas$c3[idx_sledas],
  levels    = c("NoRemision", "Remision"),
  direction = ">", quiet = TRUE
)
roc_c4_sledas <- pROC::roc(
  response  = Y_comp_sledas,
  predictor = df_roc_comp_sledas$c4[idx_sledas],
  levels    = c("NoRemision", "Remision"),
  direction = ">", quiet = TRUE
)
roc_lasso_sledas <- calcular_roc(modelo_sledas,
                                 X_sledas[ids_comun_sledas, ],
                                 droplevels(Y_sledas[ids_comun_sledas]),
                                 "Remision")

roc_comp_sledas <- list(
  "LASSO multi-ómico" = roc_lasso_sledas,
  "IFN-α sérico"      = roc_ifna_sledas,
  "C3"                = roc_c3_sledas,
  "C4"                = roc_c4_sledas
)

plot(0, 0, type = "n", xlim = c(1,0), ylim = c(0,1),
     xlab = "1 – Especificidad", ylab = "Sensibilidad",
     main = "ROC: LASSO vs. biomarcadores individuales\n(Desenlace: Remisión SLE-DAS)")
abline(a = 0, b = 1, lty = 2, col = "gray60")
lty_vec <- c(1, 2, 2, 2)
for (i in seq_along(roc_comp_sledas)) {
  nm <- names(roc_comp_sledas)[i]
  r  <- roc_comp_sledas[[nm]]
  lines(1 - rev(r$specificities), rev(r$sensitivities),
        col = colores_comp[nm], lwd = ifelse(i==1, 2.5, 1.5), lty = lty_vec[i])
}
legend("topright",
       legend = paste0(names(roc_comp_sledas), "  (AUC=",
                       round(sapply(roc_comp_sledas, function(r) as.numeric(pROC::auc(r))), 2), ")"),
       col = colores_comp, lwd = c(2.5,1.5,1.5,1.5), lty = lty_vec, cex = 0.8, bty = "n")

kable(
  data.frame(Modelo = names(roc_comp_sledas),
             AUC    = round(sapply(roc_comp_sledas, function(r) as.numeric(pROC::auc(r))), 3)),
  caption   = "Tabla 6. AUC comparativo LASSO vs. biomarcadores individuales (Remisión SLE-DAS).",
  col.names = c("Modelo/Biomarcador", "AUC (aparente)"), align = "lc"
) %>%
  kable_styling(bootstrap_options = c("striped","hover","condensed"),
                full_width = FALSE, font_size = 13) %>%
  footnote(general = "AUC estimado sobre la muestra completa disponible para cada biomarcador.",
           general_title = "Nota")
```

```{r roc-comparacion-slicc, fig.cap="Figura 6. Comparación de curvas ROC: LASSO multi-ómico vs. biomarcadores individuales (desenlace: Daño SLICC-SDI).", fig.width=7, fig.height=6}

df_roc_comp_slicc <- df_slicc %>%
  dplyr::select(id2, IFNapgml, c3, c4)

ids_comun_slicc <- intersect(rownames(X_slicc), df_roc_comp_slicc$id2)
Y_comp_slicc    <- droplevels(Y_slicc[ids_comun_slicc])
idx_slicc       <- match(ids_comun_slicc, df_roc_comp_slicc$id2)

roc_ifna_slicc <- pROC::roc(
  response  = Y_comp_slicc,
  predictor = df_roc_comp_slicc$IFNapgml[idx_slicc],
  levels    = c("ConDano", "SinDano"),
  direction = ">", quiet = TRUE
)
roc_c3_slicc <- pROC::roc(
  response  = Y_comp_slicc,
  predictor = df_roc_comp_slicc$c3[idx_slicc],
  levels    = c("ConDano", "SinDano"),
  direction = "<", quiet = TRUE
)
roc_c4_slicc <- pROC::roc(
  response  = Y_comp_slicc,
  predictor = df_roc_comp_slicc$c4[idx_slicc],
  levels    = c("ConDano", "SinDano"),
  direction = "<", quiet = TRUE
)
roc_lasso_slicc <- calcular_roc(modelo_slicc,
                                X_slicc[ids_comun_slicc, ],
                                droplevels(Y_slicc[ids_comun_slicc]),
                                "SinDano")

roc_comp_slicc <- list(
  "LASSO multi-ómico" = roc_lasso_slicc,
  "IFN-α sérico"      = roc_ifna_slicc,
  "C3"                = roc_c3_slicc,
  "C4"                = roc_c4_slicc
)

plot(0, 0, type = "n", xlim = c(1,0), ylim = c(0,1),
     xlab = "1 – Especificidad", ylab = "Sensibilidad",
     main = "ROC: LASSO vs. biomarcadores individuales\n(Desenlace: Daño SLICC-SDI)")
abline(a = 0, b = 1, lty = 2, col = "gray60")
lty_vec <- c(1, 2, 2, 2)
for (i in seq_along(roc_comp_slicc)) {
  nm <- names(roc_comp_slicc)[i]
  r  <- roc_comp_slicc[[nm]]
  lines(1 - rev(r$specificities), rev(r$sensitivities),
        col = colores_comp[nm], lwd = ifelse(i==1, 2.5, 1.5), lty = lty_vec[i])
}
legend("topright",
       legend = paste0(names(roc_comp_slicc), "  (AUC=",
                       round(sapply(roc_comp_slicc, function(r) as.numeric(pROC::auc(r))), 2), ")"),
       col = colores_comp, lwd = c(2.5,1.5,1.5,1.5), lty = lty_vec, cex = 0.8, bty = "n")

kable(
  data.frame(Modelo = names(roc_comp_slicc),
             AUC    = round(sapply(roc_comp_slicc, function(r) as.numeric(pROC::auc(r))), 3)),
  caption   = "Tabla 7. AUC comparativo LASSO vs. biomarcadores individuales (Daño SLICC-SDI).",
  col.names = c("Modelo/Biomarcador", "AUC (aparente)"), align = "lc"
) %>%
  kable_styling(bootstrap_options = c("striped","hover","condensed"),
                full_width = FALSE, font_size = 13) %>%
  footnote(general = "AUC estimado sobre la muestra completa disponible para cada biomarcador.",
           general_title = "Nota")
```

```{r roc-comparacion-doris, fig.cap="Figura 7. Comparación de curvas ROC: LASSO multi-ómico vs. biomarcadores individuales (desenlace: Remisión DORIS).", fig.width=7, fig.height=6}

df_roc_comp_doris <- df_doris %>%
  dplyr::select(id2, IFNapgml, c3, c4)

ids_comun_doris <- intersect(rownames(X_doris), df_roc_comp_doris$id2)
Y_comp_doris    <- droplevels(Y_doris[ids_comun_doris])
idx_doris       <- match(ids_comun_doris, df_roc_comp_doris$id2)

roc_ifna_doris <- pROC::roc(
  response  = Y_comp_doris,
  predictor = df_roc_comp_doris$IFNapgml[idx_doris],
  levels    = c("NoCumple", "Cumple"),
  direction = "<", quiet = TRUE
)
roc_c3_doris <- pROC::roc(
  response  = Y_comp_doris,
  predictor = df_roc_comp_doris$c3[idx_doris],
  levels    = c("NoCumple", "Cumple"),
  direction = ">", quiet = TRUE
)
roc_c4_doris <- pROC::roc(
  response  = Y_comp_doris,
  predictor = df_roc_comp_doris$c4[idx_doris],
  levels    = c("NoCumple", "Cumple"),
  direction = ">", quiet = TRUE
)
roc_lasso_doris <- calcular_roc(modelo_doris,
                                X_doris[ids_comun_doris, ],
                                droplevels(Y_doris[ids_comun_doris]),
                                "Cumple")

roc_comp_doris <- list(
  "LASSO multi-ómico" = roc_lasso_doris,
  "IFN-α sérico"      = roc_ifna_doris,
  "C3"                = roc_c3_doris,
  "C4"                = roc_c4_doris
)

plot(0, 0, type = "n", xlim = c(1,0), ylim = c(0,1),
     xlab = "1 – Especificidad", ylab = "Sensibilidad",
     main = "ROC: LASSO vs. biomarcadores individuales\n(Desenlace: Remisión DORIS)")
abline(a = 0, b = 1, lty = 2, col = "gray60")
lty_vec <- c(1, 2, 2, 2)
for (i in seq_along(roc_comp_doris)) {
  nm <- names(roc_comp_doris)[i]
  r  <- roc_comp_doris[[nm]]
  lines(1 - rev(r$specificities), rev(r$sensitivities),
        col = colores_comp[nm], lwd = ifelse(i==1, 2.5, 1.5), lty = lty_vec[i])
}
legend("topright",
       legend = paste0(names(roc_comp_doris), "  (AUC=",
                       round(sapply(roc_comp_doris, function(r) as.numeric(pROC::auc(r))), 2), ")"),
       col = colores_comp, lwd = c(2.5,1.5,1.5,1.5), lty = lty_vec, cex = 0.8, bty = "n")

kable(
  data.frame(Modelo = names(roc_comp_doris),
             AUC    = round(sapply(roc_comp_doris, function(r) as.numeric(pROC::auc(r))), 3)),
  caption   = "Tabla 8. AUC comparativo LASSO vs. biomarcadores individuales (Remisión DORIS).",
  col.names = c("Modelo/Biomarcador", "AUC (aparente)"), align = "lc"
) %>%
  kable_styling(bootstrap_options = c("striped","hover","condensed"),
                full_width = FALSE, font_size = 13) %>%
  footnote(general = "AUC estimado sobre la muestra completa disponible para cada biomarcador.",
           general_title = "Nota")
```

```{r roc-comparacion-estricta, fig.cap="Figura 8. Comparación de curvas ROC: LASSO multi-ómico vs. biomarcadores individuales (desenlace: Remisión estricta).", fig.width=7, fig.height=6}

df_roc_comp_estricta <- df %>%
  dplyr::select(id2, IFNapgml, c3, c4) %>%
  filter(id2%in% rownames(X_estricta))

ids_comun_estricta <- intersect(rownames(X_estricta), df_roc_comp_estricta$id2)
Y_comp_estricta    <- droplevels(Y_estricta[ids_comun_estricta])
idx_estricta       <- match(ids_comun_estricta, df_roc_comp_estricta$id2)

roc_ifna_estricta <- pROC::roc(
  response  = Y_comp_estricta,
  predictor = df_roc_comp_estricta$IFNapgml[idx_estricta],
  levels    = c("NoRemisionEstricta", "RemisionEstricta"),
  direction = "<", quiet = TRUE
)
roc_c3_estricta <- pROC::roc(
  response  = Y_comp_estricta,
  predictor = df_roc_comp_estricta$c3[idx_estricta],
  levels    = c("NoRemisionEstricta", "RemisionEstricta"),
  direction = ">", quiet = TRUE
)
roc_c4_estricta <- pROC::roc(
  response  = Y_comp_estricta,
  predictor = df_roc_comp_estricta$c4[idx_estricta],
  levels    = c("NoRemisionEstricta", "RemisionEstricta"),
  direction = ">", quiet = TRUE
)
roc_lasso_estricta <- calcular_roc(modelo_estricta,
                                   X_estricta[ids_comun_estricta, ],
                                   droplevels(Y_estricta[ids_comun_estricta]),
                                   "RemisionEstricta")

roc_comp_estricta <- list(
  "LASSO multi-ómico" = roc_lasso_estricta,
  "IFN-α sérico"      = roc_ifna_estricta,
  "C3"                = roc_c3_estricta,
  "C4"                = roc_c4_estricta
)

plot(0, 0, type = "n", xlim = c(1, 0), ylim = c(0, 1),
     xlab = "1 – Especificidad", ylab = "Sensibilidad",
     main = "ROC: LASSO vs. biomarcadores individuales\n(Desenlace: Remisión estricta)")
abline(a = 0, b = 1, lty = 2, col = "gray60")

lty_vec <- c(1, 2, 2, 2)
for (i in seq_along(roc_comp_estricta)) {
  nm <- names(roc_comp_estricta)[i]
  r  <- roc_comp_estricta[[nm]]
  lines(1 - rev(r$specificities), rev(r$sensitivities),
        col = colores_comp[nm],
        lwd = ifelse(i == 1, 2.5, 1.5),
        lty = lty_vec[i])
}

legend("topright",
       legend = paste0(names(roc_comp_estricta), "  (AUC=",
                       round(sapply(roc_comp_estricta,
                                    function(r) as.numeric(pROC::auc(r))), 2), ")"),
       col  = colores_comp,
       lwd  = c(2.5, 1.5, 1.5, 1.5),
       lty  = lty_vec,
       cex  = 0.8, bty = "n")

kable(
  data.frame(
    Modelo = names(roc_comp_estricta),
    AUC    = round(sapply(roc_comp_estricta,
                          function(r) as.numeric(pROC::auc(r))), 3)
  ),
  caption   = "Tabla 9. AUC comparativo LASSO vs. biomarcadores individuales (Remisión estricta).",
  col.names = c("Modelo/Biomarcador", "AUC (aparente)"),
  align     = "lc"
) %>%
  kable_styling(bootstrap_options = c("striped", "hover", "condensed"),
                full_width = FALSE, font_size = 13) %>%
  footnote(general      = "AUC estimado sobre la muestra completa disponible para cada biomarcador.",
           general_title = "Nota")
```

---

# Bloque 4. Síntesis comparativa de los cinco modelos

```{r tabla-sintesis}

tabla_sintesis <- data.frame(
  Desenlace    = c("SLEDAI-2K","SLE-DAS","SLICC-SDI","DORIS","Remisión estricta"),
  N_clase1     = c(
    sum(Y_sledai   == "Remision"),
    sum(Y_sledas   == "Remision"),
    sum(Y_slicc    == "SinDano"),
    sum(Y_doris    == "Cumple"),              
    sum(Y_estricta == "RemisionEstricta")
  ),
  N_clase2     = c(
    sum(Y_sledai   == "Activo"),
    sum(Y_sledas   == "NoRemision"),
    sum(Y_slicc    == "ConDano"),
    sum(Y_doris    == "NoCumple"),
    sum(Y_estricta == "NoRemisionEstricta")
  ),
  N_vars_lasso = c(
    nrow(coef_df_sledai),
    nrow(coef_df_sledas),
    nrow(coef_df_slicc),
    nrow(coef_df_doris),
    nrow(coef_df_estricta)
  ),
  AUC_CV = round(c(
    max(cv_sledai$cvm),
    max(cv_sledas$cvm),
    max(cv_slicc$cvm),
    max(cv_doris$cvm),
    max(cv_estricta$cvm)
  ), 3),
  AUC_aparente = round(c(
    as.numeric(pROC::auc(roc_sledai)),
    as.numeric(pROC::auc(roc_sledas)),
    as.numeric(pROC::auc(roc_slicc)),
    as.numeric(pROC::auc(roc_doris)),
    as.numeric(pROC::auc(roc_estricta))
  ), 3),
  AUC_IFNa = round(c(
    as.numeric(pROC::auc(roc_ifna_sledai)),
    as.numeric(pROC::auc(roc_ifna_sledas)),
    as.numeric(pROC::auc(roc_ifna_slicc)),
    as.numeric(pROC::auc(roc_ifna_doris)),
    as.numeric(pROC::auc(roc_ifna_estricta))
  ), 3),
  AUC_C3 = round(c(
    as.numeric(pROC::auc(roc_c3_sledai)),
    as.numeric(pROC::auc(roc_c3_sledas)),
    as.numeric(pROC::auc(roc_c3_slicc)),
    as.numeric(pROC::auc(roc_c3_doris)),
    as.numeric(pROC::auc(roc_c3_estricta))
  ), 3),
  AUC_C4 = round(c(
    as.numeric(pROC::auc(roc_c4_sledai)),
    as.numeric(pROC::auc(roc_c4_sledas)),
    as.numeric(pROC::auc(roc_c4_slicc)),
    as.numeric(pROC::auc(roc_c4_doris)),
    as.numeric(pROC::auc(roc_c4_estricta))
  ), 3)
)

kable(tabla_sintesis,
      caption   = "Tabla 6. Síntesis comparativa de los cinco modelos LASSO.",
      col.names = c("Desenlace", "N clase 1", "N clase 2",
                    "Vars. LASSO", "AUC CV", "AUC LASSO",
                    "AUC IFN-α", "AUC C3", "AUC C4"),
      align     = "lcccccccc") %>%
  kable_styling(bootstrap_options = c("striped","hover","condensed"),
                full_width = TRUE, font_size = 12) %>%
  add_header_above(c(" " = 4,
                     "LASSO multi-ómico" = 2,
                     "Biomarcadores individuales" = 3)) %>%
  footnote(
    general = paste0(
      "Clase 1 = evento positivo (remisión / sin daño). ",
      "Vars. LASSO = variables con coeficiente no nulo (λ=1SE). ",
      "AUC CV = AUC máximo en validación cruzada 10-fold. ",
      "AUC LASSO = AUC aparente sobre muestra completa. ",
      "AUC IFN-α / C3 / C4 = AUC aparente de cada biomarcador individual."),
    general_title = "Nota"
  )
```

